ACORDAO-COMPLETO-2351579

ACÓRDÃO 2759/2019 ATA 45/2019 - PLENÁRIO

VISTOS, relatados e discutidos os pedidos de reexames interpostos por Maurício Zuma Medeiros, Artur Roberto Couto e Sérgio Dias de Oliveira contra o Acórdão 1826/2018-TCU-Plenário, por meio do qual este Tribunal rejeitou as razões de justificativa apresentadas por esses responsáveis e aplicou lhes multas individuais fundadas no art. 58, inciso II, da Lei 8.443/1992;
ACORDAM os Ministros do Tribunal de Contas da União, reunidos em Sessão do Plenário, ante as razões expostas pelo Relator, em:
9.1. com fundamento no art. 48 da Lei 8.443/1992, c/c o art. 286 do Regimento Interno do TCU, conhecer dos recursos e, no mérito, negar-lhes provimento; e
9.2. dar ciência desta deliberação aos recorrentes e demais interessados.

Pedidos de reexame interpostos contra acórdão aplicou multa aos recorrentes em processo de auditoria que teve o objetivo fiscalizar a construção do Novo Centro de Processamento Final de Imunobiológicos de Bio-Manguinhos (NCPFI), localizado em Santa Cruz, zona oeste do município do Rio de Janeiro/RJ.

Fundação Oswaldo Cruz (Fiocruz).

3. Interessados/Responsáveis/Recorrentes:
3.1. Interessado: Congresso Nacional (vinculador)
3.2. Responsáveis: Akira Homma (XXX.818.997-XX); Alejandro Marcel Hasslocher Moreno (XXX.110.977-XX); Ana Paula da Silva Carvalho (XXX.082.257-XX); Antonio Gomes Pinto Ferreira (XXX.242.367-XX); Antonio Ivo de Carvalho (XXX.624.097-XX); Antonio de Padua Risolia Barbosa (XXX.404.497-XX); Artur Roberto Couto (XXX.664.747-XX); Carla de Freitas Campos (XXX.731.427-XX); Carlos Alberto de Matos (XXX.891.768-XX); Carlos Augusto Grabois Gadelha (XXX.047.737-XX); Carlos Maurício de Paulo Maciel (XXX.922.557-XX); Claude Pirmez (XXX.111.797-XX); Cristiane Frensch Pereira (XXX.272.547-XX); Cristiane Teixeira Sendim (XXX.522.297-XX); Eduardo Chaves Leal (XXX.283.937-XX); Eduardo Maia Freese de Carvalho (XXX.745.678-XX); Flavio Isidoro da Silva (XXX.633.537-XX); Gerson Oliveira Penna (XXX.733.102-XX); Hayne Felipe da Silva (XXX.234.187-XX); Hermano Albuquerque de Castro (XXX.490.257-XX); Isabel Brasil Pereira (XXX.379.677-XX); Joel Majerowicz (XXX.809.157-XX); Jorge Antonio Zepeda Bermudez (XXX.122.597-XX); José Damasceno Fernandes (XXX.840.227-XX); Juliana Bezerra de Souza (XXX.519.367-XX); Juliano de Carvalho Lima (XXX.465.960-XX); Leandro Luis Dantas Gouget (XXX.154.777-XX); Leonardo Ribeiro de Lacerda (XXX.648.367-XX); Lorena Drumond Loureiro Vieira (XXX.590.752-XX); Manoel Barral Netto (XXX.600.145-XX); Marcos Antonio Gomes (XXX.850.537-XX); Marcos Henrique dos Santos Silva (XXX.336.957-XX); Marcos da Silva Freire (XXX.844.607-XX); Maria da Luz Fernandes Leal (XXX.551.407-XX); Maria do Carmo Leal (XXX.099.615-XX); Mauricio Zuma Medeiros (XXX.466.717-XX); Mitermayer Galvão dos Reis (XXX.044.905-XX); Nara Margareth Silva Azevedo (XXX.441.400-XX); Nisia Veronica Trindade Lima (XXX.005.407-XX); Paulo Cesar de Castro Ribeiro (XXX.465.297-XX); Paulo Ernani Gadelha Vieira (XXX.312.997-XX); Paulo Roberto Elian dos Santos (XXX.474.917-XX); Pedro Ribeiro Barbosa (XXX.988.887-XX); Roberto Sena Rocha (XXX.978.206-XX); Rodrigo Correa de Oliveira (XXX.830.566-XX); Rodrigo Guerino Stabeli (XXX.282.458-XX); Roseli Monteiro da Silva (XXX.225.357-XX); Samuel Goldenberg (XXX.982.011-XX); Sergio Dias de Oliveira (XXX.681.037-XX); Sinval Pinto Brandao Filho (XXX.932.754-XX); Sérgio Luiz Bessa Luz (XXX.520.777-XX); Tania Cremonini de Araujo Jorge (XXX.241.337-XX); Umberto Trigueiros Lima (XXX.546.107-XX); Valcler Rangel Fernandes (XXX.673.637-XX); Valdilea Goncalves Veloso dos Santos (XXX.575.797-XX); Wagner de Jesus Martins (XXX.600.057-XX); Wilson Savino (XXX.846.547-XX); Zelia Maria Profeta da Luz (XXX.079.906-XX)
3.3. Recorrentes: Mauricio Zuma Medeiros (XXX.466.717-XX); Artur Roberto Couto (XXX.664.747-XX); Sergio Dias de Oliveira (XXX.681.037-XX).

13.1. Ministros presentes: José Mucio Monteiro (Presidente), Benjamin Zymler, Augusto Nardes (Relator), Aroldo Cedraz, Raimundo Carreiro, Ana Arraes e Vital do Rêgo.
13.2. Ministros-Substitutos convocados: Augusto Sherman Cavalcanti e Marcos Bemquerer Costa.
13.3. Ministro-Substituto presente: André Luís de Carvalho.

ACORDAO-COMPLETO-2411822

Acórdão de Relação 1442/2020 - Plenário

Acórdão de Relação

AUGUSTO NARDES

Ministro Benjamin Zymler.

Adoto como relatório, com os ajustes de forma que entendo aplicáveis, a instrução inserta à peça 249, cuja proposta de encaminhamento foi acolhida no âmbito da Secretaria de Recursos (peça 250) :
INTRODUÇÃO
1.	Trata-se de pedidos de reexames interpostos por Maurício Zuma Medeiros (peça 216 e 248) , Artur Roberto Couto (peça 217) e Sérgio Dias de Oliveira (peça 218) contra o Acórdão 1826/2018-TCU-Plenário (peça 199) , da relatoria do ministro Benjamin Zymler.
1.1.	A deliberação recorrida apresenta o seguinte teor: 
9.1. rejeitar as razões de justificativa dos responsáveis listados adiante, deixando de lhes aplicar multa pelas considerações expostas no voto: 
9.1.1. Sr. Artur Roberto Couto, em face das condutas descritas nos subitens 9.3.2.1.1, 9.3.2.1.3 e 9.3.2.1.2 do Acórdão 2008/2017-TCU-Plenário;
9.1.2. Paulo Ernani Gadelha Vieira, em face das condutas descritas nos subitens 9.3.2.2.1 e 9.3.2.2.2 do Acórdão 2008/2017-TCU-Plenário, 
9.1.3. Mauricio Zuma Medeiros, em face das condutas descritas nos subitens 9.3.2.3.2 e 9.3.2.3.1 do Acórdão 2008/2017-TCU-Plenário; 
9.2. acolher as razões de justificativa do Sr. Marcos Henrique dos Santos Silva em face da conduta descrita no subitem do Acórdão 2008/2017-TCU-Plenário; 
9.3. rejeitar as razões de justificativa dos Srs. Mauricio Zuma Medeiros, Artur Roberto Couto e Sergio Dias de Oliveira, em virtude das condutas especificadas nos subitens 9.3.2.5, 9.3.2.8 e 9.3.2.9, respectivamente; 
9.4. aplicar aos responsáveis designados adiante, as seguintes multas individuais fundadas no art. 58, inciso II, da Lei 8.443/1992: 
9.4.1. Sr. Mauricio Zuma Medeiros, no valor de R$ 15.000,00;
9.4.2. Srs. Artur Roberto Couto e Sergio Dias de Oliveira, no valor de R$ 10.000,00; 
9.5. determinar à Secex/RJ que promova, no TC Processo 033.918/2017-1, a análise da culpabilidade dos agentes administrativos ouvidos em audiência em face das condutas especificadas nos subitens 9.3.2.2.2 (omitir-se no dever de vigilância dos atos delegados no que se refere às aprovações das requisições de aquisições de equipamentos) , 9.3.2.6 e 9.3.2.7 do Acórdão 2008/2017-TCU-Plenário; 
9.6. autorizar, desde logo, se assim for requerido, o parcelamento das dívidas em até 36 (trinta e seis) parcelas mensais e consecutivas, nos termos do art. 26 da Lei 8.443/1992, c/c o art. 217 do Regimento Interno/TCU, caso solicitado pelos responsáveis, fixando-se o vencimento da primeira parcela em quinze dias, a contar do recebimento da notificação, e o das demais a cada trinta dias, devendo incidir sobre cada parcela os encargos legais devidos, na forma prevista na legislação em vigor; 
9.7. alertar os responsáveis de que a falta de comprovação do recolhimento de qualquer parcela importará o vencimento antecipado do saldo devedor, nos termos do § 2º do art. 217 do Regimento Interno deste Tribunal; 
9.8. autorizar, desde logo: 
9.8.1. o desconto em folha das dívidas, nos termos do inciso I do art. 28 da Lei 8.443/1992 e do § 1º do art. 46 da Lei 8.112/1990; 
9.8.2. caso não atendida a notificação e na impossibilidade de desconto em folha da multa aplicada, a cobrança judicial dos valores, com fundamento no art. 28, inciso II, da Lei 8.443/1992; 
9.9. comunicar à Comissão Mista de Planos, Orçamentos Públicos e Fiscalização do Congresso Nacional, com fulcro nos §§ 2º, 3º e 4º do art. 126 da Lei 13.408/2016 (LDO/2017) , que houve a implementação de medida corretiva pela Fiocruz e dessa forma foi alterada a classificação do achado de irregularidade grave com indicação de paralisação (IGP) para irregularidade grave que não prejudica a continuidade (IGC) , apontada no Contrato 70/2016, cujo objeto é a prestação de serviço de apoio logístico e gestão financeira para o Projeto "3ª fase da Implantação do Novo Centro de Processamento Final de Bio-Manguinhos em Santa Cruz"; 
9.10. enviar cópia desta deliberação aos responsáveis ouvidos em audiência, ao Ministério da Saúde, à Fiocruz, à Fiotec e à Comissão Mista de Planos, Orçamentos Públicos e Fiscalização do Congresso Nacional. 
9.11. encerrar o processo.
HISTÓRICO
2.	Trata-se de relatório de auditoria realizada na Fundação Oswaldo Cruz (Fiocruz) , no âmbito do Fiscobras 2017, com o objetivo de fiscalizar a construção do Novo Centro de Processamento Final de Imunobiológicos de Bio-Manguinhos (NCPFI) , localizado em Santa Cruz, zona oeste do município do Rio de Janeiro/RJ.
2.1.	Com base no relatório, o TCU, por meio do Acórdão 2008/2017-TCU-Plenário, entre outras deliberações, decidiu ouvir em audiência diversos responsáveis, sendo que após a análise das razões de justificativa verificou-se a responsabilidade dos seguintes responsáveis pelas seguintes ocorrências: 
a) Artur Roberto Couto, Diretor de Bio-Manguinhos de 1/1/2009 até 23/6/2017, por:
	a.1) não promover realização de um estudo de viabilidade que justificasse a tomada de decisão quando da deliberação de se construir o Novo Centro de Processamento Final de Imunobiológicos em 2011 (item 9.3.2.1.1. do Acórdão 2008/2017-TCU-Plenário) ;
	a.2) aprovar requisições de compras relativas a etapas importantes da obra, sendo que a partir de 31/10/2013 já possuía ciência de que o orçamento necessário estimado seria de quatro vezes o autorizado, não possuindo garantia de que haveria nova autorização legislativa para a conclusão do empreendimento (item 9.3.2.1.2. do Acórdão 2008/2017-TCU-Plenário) ; 
	a.3) não promover a realização de um estudo de viabilidade que vislumbrasse novo cenário (macroeconômico e aumento do custo estimado do empreendimento) , antes da realização dos investimentos, não expondo a Administração Pública aos riscos de perda do valor investido (item 9.3.2.1.3 do Acórdão 2008/2017-TCU-Plenário) ;
	a.4) ter aprovado o plano de trabalho que gerou o Contrato 070/2016 contendo as seguintes impropriedades: i - subcontratação irregular (simples intermediação de pessoa jurídica com remuneração) ; ii - ausência de correlação entre o objeto contratado com atividades de ensino, pesquisa e desenvolvimento institucional; iii - ausência de detalhamento dos serviços contratados; e iv - ausência de detalhamento da remuneração da fundação de apoio, quando os serviços deveriam ser prestados/contratados pela Fiocruz, com orçamento de custos unitários e detalhamento dos serviços, sem a indevida intermediação da Fiotec (item 9.3.2.8. do Acórdão 2008/2017-TCU-Plenário) ; 
	b) Mauricio Zuma Medeiros, Coordenador do Projeto Novo Centro de Processamento Final/Fiscal dos Contratos (desde 22/06/2011) , por:
	b.1) realizar requisições de compras relativas a etapas importantes da obra, quando a partir de 31/10/2013 (Evidência 77) já possuía ciência de que o orçamento necessário estimado seria de quatro vezes o autorizado, não possuindo garantia de que haveria nova autorização legislativa para a conclusão do empreendimento (item 9.3.2.3.1. do Acórdão 2008/2017-TCU-Plenário) ; 
	b.2) não promover a realização de um estudo de viabilidade que vislumbrasse novo cenário (macroeconômico e aumento do custo estimado do empreendimento) (item 9.3.2.3.2. do Acórdão 2008/2017-TCU-Plenário) ;
	b.3) não ter questionado o recebimento, por meio da Fiotec, do projeto básico que continha as seguintes impropriedades em seu orçamento: i - ausência de composição de custos unitários que suportem os números estimados; ii - ausência de detalhamento do custo e do BDI; iii - ausência de ART para o orçamento elaborado (Evidência 80 e 59, p. 4) ; iv - ausência de comparação com os custos do Sinapi (ou qualquer outro banco de dados oficial) e v - ausência de data-base de referência, quando deveria ter exigido da Fiotec a apresentação do orçamento (do projeto básico) de acordo com a legislação vigente (item 9.3.2.5. do Acórdão 2008/2017-TCU-Plenário) ;
	c) Sergio Dias de Oliveira, requisitante dos serviços da Fiotec 3ª fase, por ter requisitado (Evidência 26, p.4) e ter elaborado projeto básico que gerou o Contrato 70/2016 (Evidência 26, p. 15) contendo as seguintes impropriedades: i - subcontratação irregular (simples intermediação de pessoa jurídica com remuneração) ; ii - ausência de correlação entre o objeto contratado com atividades de ensino, pesquisa e desenvolvimento institucional; iii - ausência de detalhamento dos serviços contratados; e iv - ausência de detalhamento da remuneração da fundação de apoio, quando os serviços deveriam ser prestados/contratados pela Fiocruz, com orçamento de custos unitários e detalhamento dos serviços, sem a indevida intermediação da Fiotec (item 9.3.2.9 do Acórdão 2008/2017-TCU-Plenário) .
2.2.	Ainda que as razões de justificativas relativas às irregularidades acima tenham sido rejeitadas, no dispositivo do acórdão resta claro que a multa prevista no artigo 58, inciso II, da Lei 8.443/1992 foi aplicada aos responsáveis unicamente em razão das irregularidades descritas nos itens 9.3.2.5, 9.3.2.8 e 9.3.2.9 do Acórdão 2008/2017-TCU-Plenário, correspondentes às alíneas "b.3", "a.4" e "c" descritas acima, respectivamente. 
ADMISSIBILIDADE
3.	Os exames preliminares de admissibilidade às peças 220, 221 e 222 - acolhidos pelo Relator ad quem em despacho à peça 225 - concluíram por conhecer dos recursos, suspendendo-se os efeitos dos itens 9.3, 9.4 e 9.4.2 do Acórdão 1826/2018-TCU-Plenário, em relação à Sergio Dias de Oliveira e Artur Roberto Couto; e dos itens 9.3, 9.4 e 9.4.1, em relação a Mauricio Zuma Medeiros.
MÉRITO
4.	Constitui objeto do recurso examinar as seguintes questões: 
	a) se resta comprovado que nas contratações não foi utilizado o projeto básico aprovado, mas outro elaborado com base em orçamento detalhado (item 5) ;
	b) se o fato de as etapas posteriores do projeto possuírem projetos básicos específicos elide as deficiências identificadas no projeto básico/executivo relativo à obra (item 6) ;
	c) se a apresentação posterior da Anotação de Responsabilidade Técnica elide a irregularidade (item 7) ; 
	d) se o artigo 7º, § 2º, incisos I e II, da Lei 8.666/1993 visa proteger e resguardar o processo licitatório, não se tratando de requisitos que devem ser cumpridos quando da elaboração de um projeto básico (item 8) ;
	e) se há pressupostos para a aplicação de penalidade a Maurício Zuma Medeiros e se a multa deve ser convertida em recomendação (item 9) ;
	f) se o objeto contratado se referia a apoio a projeto científico, tecnológico e de estímulo à inovação, e não desenvolvimento institucional (item 10) ;
	g) se a admissão por este Tribunal de dispensa de licitação para contratação para realização de concurso público se aplica à contratação para execução de obras e serviços (item 11) ; 
	h) se eram regulares as subcontratações promovidas pela empresa contratada (item 11) ;
	i) se houve impossibilidade de detalhamento dos serviços contratados (item 12) ;
	j) se a previsão no manual de contratação é suficiente para justificar a ausência de detalhamento da remuneração da fundação de apoio contratada (item 13) ;
	k) se o fato de a aprovação do projeto básico haver-se amparado em pareceres e normativos internos afasta a responsabilidade dos gestores envolvidos (item 14) ;
	l) se restam demonstrados obstáculos e dificuldades reais do gestor, bem como se resta demonstrado dolo ou erro grosseiro na atuação destes (item 15) ;
	m) se constitui pressuposto para aplicação de multa a existência de dano ao erário e de má-fé e locupletamento dos responsáveis (item 16) .
5. 	Impropriedades do projeto básico/executivo
5.1.  	O recorrente Maurício Zuma Medeiros alega que nas contratações não foi utilizado o projeto básico aprovado, mas outro elaborado com base em orçamento detalhado. Nesse sentido, aduz que:
	a) a Fiotec contratou empresa para elaboração do projeto básico e do projeto executivo; assim, considerando que em um segundo momento seria elaborado o projeto executivo, eventuais falhas diagnosticadas quando do recebimento do projeto básico não foram questionadas pela equipe técnica (da qual o recorrente fazia parte à época) , pois eram pontos que seriam tratados e detalhados no projeto executivo de engenharia; (peça 216, p. 3; peça 248, p. 2) 
	b) contudo, durante a execução do Contrato 23/2011, a Fiocruz alterou o escopo do ajuste, retirando a elaboração do projeto executivo, passando a ser responsabilidade direta da Fiocruz a contratação da empresa para elaboração do projeto executivo; (peça 216, p. 4; peça 248, p. 3) 
	c) no intuito de agilizar a consecução do empreendimento, determinadas etapas (como terraplanagem e estaqueamento) foram contratados pela Fiocruz, não sendo contempladas posteriormente no projeto executivo; (peça 216, p. 4; peça 248, p. 3) 
	d) as referidas etapas não foram licitadas com base no orçamento constante no projeto básico, mas sim com base em orçamento detalhado, nos moldes da Lei 8.666/1993 e Decreto 7.983/2013; (peça 216, p. 4) 
	e) considerando que as eventuais falhas diagnosticadas no projeto básico seriam tratadas e detalhadas no projeto executivo de engenharia, não se poderia exigir do recorrente conhecimento específicos de engenharia, ao ponto de ter a capacidade de avaliação crítica em tal nível de detalhamento; (peça 216, p. 5; peça 216, p. 6; peça 216, p. 8) 
	f) de todo modo, o recorrente não agiu com má-fé ou com irresponsabilidade, pois não houve locupletamento e nem a intenção de prejudicar o projeto; (peça 216, p. 5) 
	g) considerando escorreitamente a possibilidade de revisão do trabalho básico na fase de projeto executivo, conclui-se que o recorrente não foi inconsequente e nem irresponsável; (peça 216, p. 6) 
	h) mesmo com a alteração do escopo contratual pela Fiocruz, mas mantida a opção de somente contratar as obras após o projeto executivo, eventuais erros do gestor recorrente também não gerariam prejuízos; (peça 216, p. 6) 
	i) na visão do recorrente, o projeto básico por ele aprovado seria apenas um esqueleto, e sua planilha de custos, um simples orçamento superficial que serviria como mera validação de entendimentos para a próxima etapa: o projeto executivo; (peça 216, p. 9) 
	j) o projeto executivo mitigaria os riscos de erros na contratação e inconsistência de projeto - bem como seria ajustado o orçamento final, devidamente detalhado e de acordo com a legislação vigente; (peça 216, p. 9) 
	k) dessa forma, não haveria qualquer risco da aprovação do projeto básico, pois a mesma empresa autora faria toda e qualquer correção necessária quando da elaboração do projeto executivo; (peça 216, p. 9) 
	l) as eventuais falhas existentes foram sanadas no escopo dos certames licitatórios realizados, pois o projeto básico utilizado não foi aquele elaborado, estando os orçamentos apresentados naqueles editais de acordo com o Sinapi e as legislações correlatas - Lei 8.666/1993 e Decreto 7.983/2013; (peça 216, p. 9) 
	m) assim, não há que se falar em qualquer consequência danosa de eventual incompletude ou ausência de detalhamento do orçamento do projeto básico. (peça 216, p. 9) 
	Análise
5.2.	Conforme já assinalado, ao recorrente Maurício Zuma Medeiros, na qualidade de Coordenador do Projeto Novo Centro de Processamento Final e Fiscal dos Contratos, foi aplicada a multa prevista no artigo 58, inciso II, da Lei 8.443/1992 em razão da seguinte irregularidade: 
- não ter questionado o recebimento, por meio da Fiotec, do projeto básico que continha as seguintes impropriedades em seu orçamento: i - ausência de composição de custos unitários que suportem os números estimados; ii - ausência de detalhamento do custo e do BDI; iii - ausência de ART para o orçamento elaborado (Evidência 80 e 59, p. 4) ; iv - ausência de comparação com os custos do Sinapi (ou qualquer outro banco de dados oficial) e v - ausência de data-base de referência, quando deveria ter exigido da Fiotec a apresentação do orçamento (do projeto básico) de acordo com a legislação vigente (item 9.3.2.5. do Acórdão 2008/2017-TCU-Plenário) .
5.3.	Sobre esse ponto, consta no voto condutor da decisão recorrida (peça 200, p. 10-12) : 
52.  Com relação ao recebimento do projeto básico com impropriedades graves no orçamento (subitens 9.3.2.4 e 9.3.2.5 do Acórdão 2008/2017-TCU-Plenário) , foram ouvidos em audiência os Srs. Marcos Henrique dos Santos Silva, Fiscal do Contrato 23/2011, e Mauricio Zuma Medeiros.
 (...) 
54.  Os responsáveis alegaram que:
a)  sobrecarga de trabalho, em razão de ter acumulado o cargo que já ocupava com as atribuições decorrentes da fiscalização de contratos (Sr. Marcos Henrique dos Santos Silva) ;
b)  o projeto básico foi recebido e acompanhado por um membro da equipe técnica de Bio-Manguinhos/Fiocruz, o Sr. Josmar Almeida Soares da Silva, e não pelo Sr. Marcos Henrique dos Santos Silva;
c)  o projeto básico era uma preliminar do que viria a ser o projeto executivo, de modo que nem os gestores ouvidos em audiência nem a equipe técnica consideraram as pendências apontadas pelo TCU como falhas, mas como pontos a serem tratados no projeto executivo;
d)  a obra do NCPFI só seria licitada após a consecução do projeto executivo, e, como eram da responsabilidade da mesma empresa os dois projetos, não haveria que se cogitar em prejuízos para a Administração, comportamento que qualificou de total boa-fé.
 (...) 
56.  No respeitante à assertiva de que o projeto básico era uma preliminar do que viria a ser o projeto executivo, de modo que as pendências apontadas pelo TCU não foram consideradas como falhas por Bio-Manguinhos/Fiocruz e pelo executor do contrato, observo que, infelizmente, os responsáveis têm uma incorreta compreensão do que vem a ser um projeto básico e um orçamento estimativo, segundo a Lei 8.666/1993 e a jurisprudência do TCU.
57.  Consoante o art. 7º, § 2º, incisos I e II, da Lei 8.666/1993, as obras e os serviços somente poderão ser licitados, e evidentemente executados, se houver projeto básico aprovado pela autoridade competente, nos moldes estabelecidos no art. 6º, inciso IX, da aludida norma e existir orçamento detalhado em planilhas que expressem a composição de todos os seus custos unitários.
58.  Dentre os critérios preconizados no último dispositivo, impõe-se a necessidade de o projeto básico conter o orçamento detalhado do custo global da obra, fundamentado em quantitativos de serviços e fornecimentos propriamente avaliados (alínea "f") . Ademais, a jurisprudência desta Casa é pacífica no sentido de que deve haver o detalhamento do valor do BDI, no orçamento de referência da Administração (Acórdão 1948/2011-TCU-Plenário, 2.272/2011-Plenário, 2.157/2012-Plenário e 2.823/2012-Plenário, dentre outros) .
 (...) 
61.  Com isso, verifico que a entidade, por meio de seus agentes, tomou a decisão de iniciar etapas importantes do empreendimento - terraplanagem (R$ 123,6 milhões) , estaqueamento (R$ 80 milhões) e aquisição de equipamentos (R$ 224,5 milhões) - com base em um orçamento não aderente à ordem jurídica vigente e sem cumprir as exigências da Resolução-Confea 361/1991 e do Decreto 7.983/2013.
62.  Diante da clareza desses parâmetros, observo que o Sr. Maurício Zuma Medeiros se distanciou substancialmente do padrão de conduta esperado, ao deixar de questionar o recebimento de projeto básico, entregue pela Fiotec, com orçamento estimativo contendo as falhas supramencionadas. Dessa forma, julgo pertinente aplicar ao referido agente, a multa preconizada no art. 58, inciso II, da Lei 8.443/1992. (g.n.) 
5.4.	Assim, verifica-se que Maurício Zuma Medeiros, na qualidade de coordenador do projeto e fiscal dos contratos, admitiu projeto básico sem planilha detalhada dos custos. 
5.5.	Das alegações recursais, infere-se que a equipe técnica da Fiocruz percebeu as falhas no projeto básico, mas o recorrente procura atribuir a irregularidade a um erro de percepção, na medida em que os técnicos acreditavam que tais falhas poderiam ser sanadas quando da elaboração do projeto executivo. 
5.6.	A par disso, e de forma contraditória, o recorrente, num primeiro momento, dá a entender que as falhas no projeto básico foram percebidas, ao afirmar que "eventuais falhas diagnosticadas quando do recebimento do projeto básico não foram questionadas pela equipe técnica"; para em seguida afirmar que "não se poderia exigir do recorrente conhecimento específicos de engenharia, ao ponto de ter a capacidade de avaliação crítica em tal nível de detalhamento", o que dá a entender que ele não teria capacidade técnica de perceber as falhas.  
5.7.	De todo modo, na avaliação deste Tribunal a conduta do ora recorrente de admitir um projeto básico com falhas evidentes resultou no início de "etapas importantes do empreendimento - terraplanagem (R$ 123,6 milhões) , estaqueamento (R$ 80 milhões) e aquisição de equipamentos (R$ 224,5 milhões) - com base em um orçamento não aderente à ordem jurídica vigente e sem cumprir as exigências da Resolução-Confea 361/1991 e do Decreto 7.983/2013", o que justificou a apenação do responsável com multa. Com efeito, muito embora o recorrente alegue não ter havido prejuízo ao erário, este foi posto em risco, ao se iniciar etapas financeiramente vultosas sem orçamento detalhado condizente com a legislação. Note-se que o projeto básico impugnado se referia ao projeto como um todo, e não a etapas do empreendimento (peça 79) . 
5.8.	Em contraponto a isso, o recorrente alega que na licitação das mencionadas etapas a Fiocruz não utilizou o projeto básico em questão, "mas sim outro elaborado com base em orçamento detalhado - nos moldes da Lei 8.666/1993 e do Decreto 7.983/2013". 
5.9.	Ocorre que o recorrente não apresenta nem aponta nos autos esse outro projeto básico ou o orçamento detalhado alegado, razão pela qual a alegação deve ser rejeitada. 
6. 	Projetos básicos específicos
6.1.  	Em elementos adicionais de defesa, o recorrente Maurício Zuma Medeiros alega que havia projetos básicos específicos para cada etapa do empreendimento, o que justificaria as deficiências do projeto básico considerado na análise. Nesse sentido, aduz que: 
	a) o serviço de engenharia relativo à fase 1 da terraplenagem teve seu projeto básico específico elaborado concomitantemente ao projeto básico do empreendimento contratado pela Fiotec; já os projetos básicos específicos dos demais serviços de engenharia, como a fase 2 da terraplenagem e estaqueamento foram elaborados durante a execução do projeto executivo do empreendimento contratado pela Fiocruz; em ambos os casos, esses serviços de engenharia foram tratados como pacotes especiais para adiantar etapas demoradas de preparação do terreno e acelerar a execução futura da obra do empreendimento; (peça 248, p. 3) 
	b) os projetos básicos específicos sempre foram elaborados com todos os elementos exigidos pela legislação para contratação; (peça 248, p. 4) 
	c) esses projetos básicos específicos não se confundem com os projetos básico e executivo do empreendimento, sendo aqueles produtos distintos desses últimos; (peça 248, p. 4) 
	d) as mencionadas etapas não foram licitadas com base no orçamento constante no projeto básico da IPS e tampouco foram contempladas nos recursos orçamentários previstos no posterior projeto executivo que seria elaborado; (peça 248, p. 4) 
	e) significa dizer que os serviços - de cercamento, de compensação ambiental, de estaqueamento, gerenciamento geral, terraplanagem, e alguns equipamentos - foram licitados com base em projetos específicos para cada contratação de frente de obra não integrando o orçamento do projeto básico apontado como defeituoso; (peça 248, p. 4) 
	f) o projeto básico tido como defeituoso se referia ao prédio principal, enquanto os outros, ora anexados a esta peça, se referiam a serviços específicos e complementares ao prédio principal contratados em separado, não se confundindo com o prédio; (peça 248, p. 4) 
	g) os orçamentos utilizados nessas licitações foram exclusivos para a realização das referidas etapas e estavam conforme a legislação vigente - não havendo que se falar em qualquer consequência danosa de eventual incompletude ou ausência de detalhamento do orçamento do projeto básico do prédio principal, pois esse nada tinha a ver e não foi utilizado para a contratação dessas etapas. (peça 248, p. 4) 
	Análise
6.2.	Em elementos adicionais de defesa, o recorrente alega que determinados serviços (como terraplanagem e estaqueamento) seguiram "projetos básicos específicos", e não o projeto básico analisado e tido como defeituoso, o que justificaria a incompletude e defeitos deste.
6.3.	Nesse sentido, o recorrente apresenta vasta documentação relativa a outras diversas etapas do empreendimento, tais como terraplanagem (1ª e 2ª fase) , estaqueamento, etc. (itens não digitalizáveis vinculados à peça 248) , em que é possível verificar que de fato, tal como alegado, foram elaborados projetos básicos específicos para cada etapa do empreendimento. 
6.4. 	Ocorre que o fato de as etapas posteriores possuírem projetos básicos específicos não elide ou justifica as diversas impropriedades identificadas no projeto básico/executivo inicial, relativo ao empreendimento como um todo (peça 79) . Ao contrário, demonstra que tais etapas foram iniciadas sem que fossem promovidas as correções no referido projeto básico/executivo. 
6.5.	Com efeito, no tocante a essas irregularidades, constam as seguintes considerações no Relatório de Auditoria n. 117/2017 (peça 114, p. 32-33) :
181. Tendo em vista a quantidade de irregularidades associadas ao orçamento, solicitou-se a confirmação, por meio do Ofício de Requisição 3-117/2017 (Evidência 9 [peça 22]) , dos arquivos enviados. 
182. Em resposta (Evidência 59 [peça 72]) , o Coordenador do Projeto informou que a estimativa orçamentária do projeto executivo fora recebida por Bio-Manguinhos e após avaliação, foi devolvida à projetista para revisão geral, em virtude da existência de inconsistências, e por não conter todas as informações necessárias e exigidas pelas legislações pertinentes. 
183. Para comprovar o alegado, anexou o documento enviado à projetista (Evidência 59 [peça 22], p. 113- 125) . Porém, não informou o status desta revisão, nem esclareceu qual era o prazo para a projetista corrigir as impropriedades detectadas. Destaque-se que, por este motivo, foi retido o valor de 10%. 
184. Dessa forma, visto que já foram contratadas etapas importantes da obra (terraplanagem, estaqueamento e a aquisição de equipamentos) efetuou-se novo questionamento à Fiocruz, por meio do Ofício 4-117/2017 (Evidência 65 [peça 78], p.10-11) para que fossem entregues os seguintes documentos do projeto básico: orçamentos analíticos e sintéticos bem como o cronograma suporte. 
185. Entende-se que, como não havia orçamento do projeto executivo, a decisão de Bio- Manguinhos de implementar o empreendimento, ou seja, de executar a obra, deveria estar suportada ao menos no orçamento detalhado do projeto básico. 
 (...) 
188. Observa-se que orçamento do projeto básico é composto de uma planilha totalizadora, chamada 'Cost Estimate PO-2-500-G-0001-Rev F' (Evidência 79 [peça 92]) e de planilhas auxiliares, que detalham o orçamento nas áreas definidas, quais sejam, 1000 e 2000-Civil, Arch, Infra; 3000-Eletrica; 4000-HVAC; 5000-Tubing; 6000-Equip de Processo; 7000-Equip de Util e 8000-Automação. 
189. Tendo em vista a quantidade de planilhas, foi anexada aos autos apenas uma planilha auxiliar (Evidência 80 [peça 93]) , que contém o maior detalhamento, em arquitetura, para exemplificar as irregularidades verificadas na elaboração do orçamento, quais sejam: i- não há composição de custos unitários que suportem os números estimados; ii - é informado o preço (sem detalhamento do custo e do BDI) ; iii - não há anotação de responsabilidade técnica -ART para o orçamento elaborado (Evidência 80 [peça 93] e 59 [peça 72], p. 4) ; iv - não há comparação com os custos do Sinapi (ou qualquer outro banco de dados oficial) e v - não está explicita a data-base de referência. (as demais planilhas relativas ao orçamento do projeto básico estão armazenadas como item não digitalizável, vinculado à peça 6) . 
190. Dessa forma, reputa-se grave a decisão de se continuar a contratar etapas importantes da obra com base em um orçamento não aderente à legislação vigente. Pontua-se que o aceite dado ao projeto básico remonta a 31/10/2013, efetuado pela Fiotec, contratante do serviço (Evidência 77 [peça 90]) . 
191. Observa-se que, ainda que houvesse autorização legislativa e recursos orçamentários suficientes para se cumprir o cronograma, a obra ainda não teria avançado, uma vez que não há projeto, quer seja básico ou executivo que possua orçamento aderente à legislação vigente, ou seja, que possua grau de detalhamento suficiente para a contratação/execução do objeto. (g.n.) 
6.6.	Note-se que a contratação das etapas posteriores já era do conhecimento da equipe de auditoria, conforme referência no parágrafo 184 acima, de modo que a apresentação de projetos básicos relativos a tais etapas não justifica as impropriedades verificadas no projeto básico/executivo relativo à obra. 
6.7.	Por fim, e ainda conforme registrado no referido relatório de fiscalização, o artigo 7º, § 2º, da Lei 8.666/1993 estabelece que "as obras e os serviços somente poderão ser licitados quando: I - houver projeto básico aprovado pela autoridade competente e disponível para exame dos interessados em participar do processo licitatório; II - existir orçamento detalhado em planilhas que expressem a composição de todos os seus custos unitários"; preceito que não foi observado no caso vertente, porquanto a irregularidade diz respeito ao projeto básico/executivo inicial que foi aceito mesmo contendo diversas inconsistências. Foi esse projeto que deu início à execução do empreendimento, de modo que o fato de haver etapas posteriores com projetos básicos/executivos próprios não elide as irregularidades identificadas no projeto básico/executivo inicial defeituoso. 
6.8.	Ante o exposto, deve-se rejeitar a alegação. 
7. 	Anotação de Responsabilidade Técnica do projeto
7.1.  	O recorrente Maurício Zuma Medeiros alega que a ART poderia ser entregue junto com o trabalho final elaborado. Nesse sentido, aduz que:
	a) o escopo contratual originário permitiria que a Anotação de Responsabilidade Técnica - ART fosse entregue junto com o trabalho final; (peça 216, p. 9; peça 248, p. 4) 
	b) quando o escopo do contrato foi alterado - retirando-se a oportunidade de exigir a ART junto com a entrega do projeto executivo, o recorrente então pediu à projetista que apresentasse a referida anotação; e assim foi devidamente realizado, conforme consta dos autos. (peça 216, p. 9; peça 248, p. 4) 
	Análise
7.2.	O recorrente anexa a ART ao seu recurso, à peça 248, p. 7-8, que, entretanto, é o mesmo documento já presente nos autos, à peça 166, p. 21-22, em relação ao qual a unidade técnica observou que "a apresentação desse documento não elide completamente a irregularidade, visto que o projeto básico foi recebido, à época, sem este documento técnico essencial" (peça 201, p. 33, item 232) . Com efeito, "o aceite dado ao projeto básico remonta a 31/10/2013, efetuado pela Fiotec, contratante do serviço" (peça 201, p. 31) , enquanto o ART é de 2017. 
7.3.	Assim, uma vez que a irregularidade diz respeito à aceitação, à época, de projeto básico com diversas inconsistências, inclusive ausência da ART, a apresentação posterior do documento não elide a irregularidade, razão pela qual a alegação deve ser rejeitada. 
8. 	Requisitos para realização de licitação
8.1.  	O recorrente Maurício Zuma Medeiros alega que o objetivo do legislador, com o artigo 7º, § 2º, incisos I e II, da Lei 8.666/1993, foi proteger e resguardar o processo licitatório, pois tais dispositivos dispõem sobre os requisitos para a realização da licitação, e não sobre os requisitos que devem ser cumpridos quando da elaboração de um projeto básico (determinados no artigo 12 e incisos, do mesmo normativo legal) , de modo que as exigências deste Tribunal superam em muito os limites legais. (peça 216, p. 7) 
	Análise
8.2.	O recorrente presumivelmente faz referência ao trecho do voto condutor da decisão recorrida em que se aduz (peça 200, p. 11) :
57.  Consoante o art. 7º, § 2º, incisos I e II, da Lei 8.666/1993, as obras e os serviços somente poderão ser licitados, e evidentemente executados, se houver projeto básico aprovado pela autoridade competente, nos moldes estabelecidos no art. 6º, inciso IX, da aludida norma e existir orçamento detalhado em planilhas que expressem a composição de todos os seus custos unitários.
8.3.	O artigo 7º, § 2º, incisos I e II, da Lei 8.666/1993 dispõe:
Art. 7o . (...) 
§ 2o  As obras e os serviços somente poderão ser licitados quando:
I - houver projeto básico aprovado pela autoridade competente e disponível para exame dos interessados em participar do processo licitatório;
II - existir orçamento detalhado em planilhas que expressem a composição de todos os seus custos unitários; 
8.4.	Claramente, o dispositivo visa a garantir que a licitação de obras e serviços sejam precedidas de projeto básico e orçamento detalhado em planilhas. 
8.5.	E o artigo 6º, inciso IX, alínea "f", da Lei 8.666/1993 estabelece que o projeto básico deve conter orçamento detalhado do custo global da obra. 
8.6.	Recorde-se que a irregularidade que motivou a aplicação da pena de multa ao recorrente foi precisamente o fato de, contrariando as disposições acima, ter aceito projeto básico sem "composição de custos unitários que suportem os números estimados" e sem "detalhamento do custo e do BDI". 
8.7.	Uma vez que a alegação não socorre o recorrente, por não infirmar as imputações que lhe foram feitas, deve-se rejeitá-la. 
9. 	Inexistência de pressupostos para aplicação de penalidade
9.1.  	O recorrente Maurício Zuma Medeiros alega não estarem atendidos os pressupostos para aplicação de penalidade. Nesse sentido, aduz que:
	a) pugna-se que a multa pedagógica seja substituída por uma recomendação desse Tribunal; (peça 216, p. 9) 
	b) o fato de o gestor estar respondendo a tal processo já cumpre o caráter pedagógico, tendo em vista que o pagamento da multa teria caráter punitivo e se revelaria excessivamente rigoroso, perdendo o caráter pedagógico; (peça 216, p. 9-10) 
	c) logo, levando em consideração que não houve dolo ou má-fé - e tampouco dano ao erário, requer-se a conversão da multa em recomendação. (peça 216, p. 10) 
	Análise
9.2.	O recorrente pugna pela conversão da multa em recomendação, pelo fato de o processo já possuir caráter pedagógico e de a aplicação da multa ser excessivamente rigorosa. 
9.3.	Entretanto, o caráter pedagógico é precisamente uma das funções da multa, e não do processo. Além disso, houve outras irregularidades que, apesar de não elididas, não acarretaram multa aos responsáveis, sendo que o tratamento diferenciado dado à irregularidade em questão deveu-se à sua gravidade, conforme destacado no voto condutor da decisão recorrida relativamente à culpabilidade do recorrente (peça 200, p. 12) : 
61.  Com isso, verifico que a entidade, por meio de seus agentes, tomou a decisão de iniciar etapas importantes do empreendimento - terraplanagem (R$ 123,6 milhões) , estaqueamento (R$ 80 milhões) e aquisição de equipamentos (R$ 224,5 milhões) - com base em um orçamento não aderente à ordem jurídica vigente e sem cumprir as exigências da Resolução-Confea 361/1991 e do Decreto 7.983/2013.
62.  Diante da clareza desses parâmetros, observo que o Sr. Mauricio Zuma Medeiros se distanciou substancialmente do padrão de conduta esperado, ao deixar de questionar o recebimento de projeto básico, entregue pela Fiotec, com orçamento estimativo contendo as falhas supramencionadas. Dessa forma, julgo pertinente aplicar ao referido agente, a multa preconizada no art. 58, inciso II, da Lei 8.443/1992.
9.4.	Uma vez que a alegação não infirma os elementos que levaram à aplicação da pena de multa, deve ela ser rejeitada. 
10. 	Ausência de relação entre o objeto contratado com atividades administrativas 
10.1.  	Os recorrentes Artur Roberto Couto e Sérgio Dias de Oliveira alegam que o objeto contratado não se referia a serviços administrativos. Nesse sentido, aduzem que:
	a) as atividades previstas no contrato estavam relacionadas ao apoio das atividades técnicas, administrativas e gerenciais do projeto de implementação do NCPFI, com o aporte dos conhecimentos sobre novas tecnologias; (peça 217, p. 8; peça 218, p. 6-7) 
	b) o contrato firmado com a Fiotec teve como objetivo o apoio a projeto científico, tecnológico e de estímulo à inovação - englobando a gestão da modelagem econômica, jurídica, financeira, técnica e de ensino necessária à execução do Projeto do NCPFI, e não desenvolvimento institucional; (peça 217, p. 8; peça 218, p. 7) 
	c) a parte administrativa era apenas uma das etapas do objeto do Contrato n. 70/2016, cujo peso maior recaia na gestão e na parte de desenvolvimento técnico-jurídico - principalmente científico; (peça 217, p. 8; peça 218, p. 7) 
	d) os serviços administrativos eram tão somente as atividades meio da própria Fiotec para a consecução do objetivo para o qual havia sido contratado; (peça 217, p. 8; peça 218, p. 7) 
	e) no conceito de desenvolvimento institucional apenas estariam incluídos os programas, projetos, atividades e operações especiais - incluindo aqueles de natureza infraestrutural, material e laboral - que visam à melhoria mensurável do estado das IFES e demais ICT, para cumprimento eficiente e eficaz de sua missão; (peça 217, p. 10; peça 218, p. 9) 
	f) contudo, a Fiotec não foi contratada para fazer serviço administrativo - como se fosse uma terceirização de mão de obra administrativa e/ou aquisição de materiais, como reprografia; o objetivo da contratação da Fiotec foi gerencial, técnica e científica - o que não exclui a possibilidade dessa associação civil necessitar contratar os serviços meio, administrativos, para atingir o objetivo pactuado - realização de estudos técnicos e apoio técnico científico. (peça 217, p. 10; peça 218, p. 9) 
	Análise
10.2.	Conforme registrado, Artur Roberto Couto, na qualidade de Diretor de Bio-Manguinhos de 1/1/2009 até 23/6/2017, foi apenado com multa por ter aprovado o plano de trabalho que gerou o Contrato 70/2016; e Sérgio Dias de Oliveira, por ter elaborado projeto básico que gerou o referido contrato, sendo que tais documentos continham as seguintes irregularidades: i - subcontratação irregular (simples intermediação de pessoa jurídica com remuneração) ; ii - ausência de correlação entre o objeto contratado com atividades de ensino, pesquisa e desenvolvimento institucional; iii - ausência de detalhamento dos serviços contratados; e iv - ausência de detalhamento da remuneração da fundação de apoio, quando os serviços deveriam ser prestados/contratados pela Fiocruz, com orçamento de custos unitários e detalhamento dos serviços, sem a indevida intermediação da Fiotec (item 9.3.2.8. do Acórdão 2008/2017-TCU-Plenário) .
10.3.	Nesse ponto, a alegação refere-se ao item "ii" (ausência de correlação entre o objeto contratado com atividades de ensino, pesquisa e desenvolvimento institucional) . 
10.4.	Os recorrentes alegam que o contrato firmado com a Fiotec teve como objetivo o apoio a projeto científico, tecnológico e de estímulo à inovação, e não desenvolvimento institucional; e que os serviços administrativos eram tão somente as atividades meio da própria Fiotec.
10.5.	Entretanto, a alegação é infirmada pelos elementos dos autos. Com efeito, no voto condutor da decisão recorrida consta a seguinte manifestação, que se aplica ao conjunto das ocorrências verificadas nos autos (peça 200, p. 12-14) :
67.  Ademais, entendo que se aplicam à análise da materialidade dos fatos as mesmas considerações que fiz no voto condutor do Acórdão 297/2018-TCU-Plenário, as quais transcrevo na sequência:
16. Quanto ao mérito, entendo que o fato de a Fiotec ser uma fundação de direito privado sem fins lucrativos, cuja finalidade consiste em apoiar as funções de ensino, pesquisa, desenvolvimento institucional, não implica que toda atividade por ela realizada, sob o pretexto de apoiar um projeto de desenvolvimento institucional, possa também assim ser considerada para fins de enquadramento na hipótese de dispensa.
17. Tanto é assim que a própria Lei 8.958/1994, em seu art. 1º, § 3º, inciso I, excluiu do conceito de desenvolvimento institucional as seguintes atividades administrativas:
"§ 3º É vedado o enquadramento no conceito de desenvolvimento institucional, quando financiadas com recursos repassados pelas IFES e demais ICTs às fundações de apoio, de: (Incluído pela Lei nº 12.349, de 2010) 
I - atividades como manutenção predial ou infraestrutural, conservação, limpeza, vigilância, reparos, copeiragem, recepção, secretariado, serviços administrativos na área de informática, gráficos, reprográficos e de telefonia e demais atividades administrativas de rotina, bem como as respectivas expansões vegetativas, inclusive por meio do aumento no número total de pessoa."
 (...) 
23.  (...) as atividades realizadas pela Fiotec para o cumprimento das metas da contratação envolveram, principalmente, serviços burocráticos relativos à contratação de pessoa jurídica para a prestação de serviços administrativos tais como (lista exemplificativa) : locação de espaço físico, reprografia, locação de veículo, avaliação de possíveis interferências na execução simultânea das atividades de terraplenagem e estaqueamento, execução de ensaios, apoio a sistemas de automação, aquisição de suprimentos (frascos, rolhas, selos de alumínio) , manutenção para as impressoras, aquisição de baterias, tradução de contrato, limpeza e conservação, confecção de carimbos, limpeza de caixa de água, pagamento das mensalidades dos carnês de IPTU, dentre outros.
24. Com isso, é possível afirmar que parte significativa do objeto do Contrato 70/2016 envolveu a realização de atividades administrativas de rotina, o que está terminantemente vedado pelo art. 1º, § 3º, inciso I, da Lei 8.958/1994, conforme visto.
25. Ademais, verifico que a Fiotec atuou basicamente como intermediária da Fiocruz na contratação de serviços de interesse do projeto de Bio-Manguinhos junto a pessoas jurídicas. Do total de R$ 45.173.449,58, correspondente à soma das rubricas previstas no orçamento do Contrato 70/2016 (peça 39, p. 40) , R$ 29.344.179,58 estavam destinados à contratação de pessoas jurídicas, o que equivale a aproximadamente 65% dos dispêndios do ajuste.
 (...) 
28. Como fator agravante, verifico que a forma de orçamentação adotada no aludido ajuste não fornece a transparência necessária para que se compreenda exatamente o tipo de apoio que a Fiotec prestará ao projeto de Bio-Manguinhos, os serviços que serão entregues e os custos apropriados para a sua execução.
29. Compulsando o orçamento do Contrato 70/2016 (peça 39, p. 40,) , observo que não foram especificados os produtos que seriam entregues pela Fiotec, mas sim os tipos de gastos que seriam realizados, divididos nas seguintes rubricas: pessoa física, diárias, passagens, material de consumo, material permanente e pessoa jurídica.
 (...) 
34. Dessa forma, considerando que os argumentos expostos pelas interessadas não se mostraram suficientes para elidir a irregular contratação direta da Fiotec para a realização de atividades de rotina administrativa da Fiocruz, entendo adequado, diante da grave violação do art. 1º da Lei 8.958/1994 e do art. 24, inciso XII, da Lei 8.666/1993, do grave desvio relativamente aos princípios constitucionais a que está submetida a administração pública federal, da reincidência da Fiocruz no cometimento de irregularidades do tipo, conforme exposto no relatório de auditoria, e da viabilidade de se promover a contratação de atividades administrativas relativas ao Projeto de Bio-Manguinhos, mediante a escolha de empresa gerenciadora por licitação ou uso de pessoal próprio da Fiocruz, fixar o prazo de 30 (trinta) dias para que a Fiocruz anule o Contrato 70/2016, com fulcro no art. 71, inciso IX, da Constituição Federal e no art. 45, caput, da Lei 8.443/1992.
68.  No presente caso, observo que os responsáveis basicamente repetem as mesmas considerações já expedidas na etapa anterior deste processo, não havendo, portanto, motivo legítimo para alterar o juízo outrora firmado quanto à ilegalidade da contratação efetivada.
69.  Com isso, diante da gravidade da falha, do seu caráter reiterado no âmbito da Fiocruz e da culpabilidade dos responsáveis ouvidos em audiência, que participaram de modo relevante da consumação da contratação em análise, julgo pertinente aplicar multa individual do art. 58, inciso II, da Lei 8.443/1992 aos Srs. Sergio Dias de Oliveira e Artur Roberto Couto. (g.n.) 
10.6.	Os elementos dos autos apontam para o fato de que a contratação da Fiotec não teve por objeto atividades de ensino, pesquisa e desenvolvimento institucional, mas serviços burocráticos e administrativos, em franca contrariedade ao art. 1º, § 3º, inciso I, da Lei 8.958/1994, conforme fundamentado na decisão recorrida. 
10.7.	Uma vez que as alegações neste ponto não são capazes de infirmar as constatações que levaram à sua condenação, devem elas ser rejeitadas. 
11. 	Possibilidade de contratação de fundação de apoio por dispensa de licitação
11.1.  	Os recorrentes Artur Roberto Couto e Sérgio Dias de Oliveira alegam que o entendimento deste Tribunal a respeito de dispensa de licitação para contratação para realização de concurso público deve ser aplicada analogicamente para a contratação de obras e serviços. Nesse sentido, aduzem que:
	a) o TCU possui entendimento pacífico sobre a possibilidade de aplicação do artigo 24, inciso XIII, da Lei 8.666/1993 às atividades relacionadas à promoção de concurso público - desde que tenha pertinência com o desenvolvimento institucional da contratante; (peça 217, p. 10; peça 218, p. 9) 
	b) embora o Ministro Relator tenha afirmado que serviços burocráticos relativos à contratação de pessoa jurídica para a prestação de serviços administrativos de rotina são terminantemente vedados pelo artigo 1º, § 3º, da Lei 8.958/1994, não é possível a execução de serviços de promoção de concurso público sem que sejam realizadas atividades administrativas supostamente de rotina; (peça 217, p. 10-11; peça 218, p. 9-10) 
	c) assim, se o TCU possui o entendimento acima mencionado para promoção de concurso público e realização de vestibulares, esse deve ser aplicado, por analogia, aos outros casos, como o apurado nos autos, de modo que não haveria que se falar em ausência de correlação entre o objeto contratado com atividades de ensino, pesquisa e desenvolvimento institucional. (peça 217, p. 11; peça 218, p. 10) 
	Análise
11.2.	Segundo o recorrente, o TCU admite a dispensa de licitação "às atividades relacionadas à promoção de concurso público - desde que tenha pertinência com o desenvolvimento institucional da contratante". E como "a execução de serviços de promoção de concurso público" necessita da realização de "atividades administrativas supostamente de rotina", também deveriam, segundo o recorrente, ser admitidas atividades administrativas no caso vertente. 
11.3.	A analogia, tal como colocada pelo recorrente, admitiria a dispensa de licitação de todas as contratações cuja execução envolvesse atividades administrativas. Como a execução de praticamente todos os contratos envolvem atividades administrativas, todas as contratações seriam dispensáveis. Evidentemente, o raciocínio não se sustenta. O recorrente procura confundir duas atividades inconfundíveis: contratação para realização de concurso público e contratação para execução de obras e serviços. 
11.4.	Quanto ao primeiro, entende este Tribunal que "é legal a contratação de fundação de apoio para a realização de concurso público" (Acórdão 5993/2012-TCU-Segunda Câmara, relator: Augusto Nardes) e que "a realização de concursos vestibulares é atividade que se conforma à natureza das fundações de apoio universitárias, sendo possível a sua contratação direta para essa finalidade" (Acórdão 1533/2010-TCU-Plenário, relator: José Jorge) . 
11.5.	Bem diverso é o entendimento relativamente à contratação de fundações de apoio para outras atividades: 
- "A contratação direta de fundação de apoio por dispensa de licitação somente se justifica se a natureza dos serviços prestados for diretamente ligada à execução dos projetos de ensino, pesquisa, extensão, desenvolvimento institucional, científico e tecnológico e estímulo à inovação, em que a participação da fundação, dada a sua experiência e qualificação, se mostre importante para a realização com sucesso dos projetos. As fundações de apoio não devem ser contratadas para realizar meros serviços burocráticos da entidade apoiada (art. 1º, § 3º, inciso I, da Lei 8.958/1994) " (Acórdão 297/2018-TCU-Plenário, relator: Benjamin Zymler) .
- "A mera intermediação para a realização de outras contratações ou para a administração financeira de recursos não se coaduna com as atividades mencionadas no art. 24, inciso XIII, da Lei 8.666/1993. O núcleo do objeto de contrato celebrado sob a égide da Lei 8.958/1994 é, nos termos da lei, "os projetos de ensino, pesquisa, extensão, desenvolvimento institucional, científico e tecnológico e estímulo à inovação", e não o apoio, que inclui a gestão administrativa e financeira, prestado a esses projetos" (Acórdão 1677/2017-TCU-Plenário, relator: Augusto Sherman) .
11.6.	Assim, conclui-se que a analogia que fundamenta a alegação é insustentável, razão pela qual deve a alegação ser rejeitada. 
12. 	Regularidade das subcontratações
12.1.  	Os recorrentes Artur Roberto Couto e Sérgio Dias de Oliveira sustentam a legalidade das subcontratações promovidas pela empresa contratada. Nesse sentido, aduzem que:
	a) a Fiotec era tecnicamente qualificada para fazer gestão e projeto, considerando que as contratações realizadas pela mesma teriam como objetivo final um projeto de desenvolvimento científico e tecnológico; logo, era necessária uma gestora de contratos que possuísse interface com as empresas contratadas e que tivesse, além de qualificação técnica e visão global, um grande laboratório para desenvolvimento do produto final; (peça 217, p. 11-12; peça 218, p. 10-11) 
	b) as contratações realizadas com outras empresas deveriam ser dar com o atendimento aos requisitos das metas dispostas no projeto básico; (peça 217, p. 12; peça 218, p. 11) 
	c) a Fiotec tem capacidade técnica como o ouvido e a regência de um maestro para contratar "diferentes instrumentistas" e fazer com que o produto final do trabalho de cada um deles esteja em perfeita harmonia para compor a sinfonia desejada; (peça 217, p. 12; peça 218, p. 11) 
	d) da mesma forma que um maestro não poderia ser contratado por meio de licitação - tendo em vista a sua expertise - assim também se deu a contratação da Fiotec; (peça 217, p. 12; peça 218, p. 11) 
	e) portanto, para que fosse alcançado o objetivo final do Contrato 70/2016 foi necessário que essa associação civil contratasse serviços de empresas jurídicas para: a) serviços de consultoria para a obtenção da Certificação LEED Leadership in Energy and Environment Design) da obra; b) locação de veículo para o deslocamento da equipe entre Manguinhos e a obra e Santa Cruz e órgãos municipais nas ações de obtenção das necessárias licenças e ainda a outros órgãos de serviços públicos; c) espaço físico - container - para abrigar a equipe do projeto; e d) serviços e reprografia para a equipe de arquitetura e engenharia. (peça 217, p. 12; peça 218, p. 11) 
	Análise
12.2.	Neste ponto, o recorrente refere-se ao item "i" da irregularidade que motivou sua apenação com multa (subcontratação irregular: simples intermediação de pessoa jurídica com remuneração) . Alega que a Fiotec tem "a regência de um maestro para contratar 'diferentes instrumentistas' e fazer com que o produto final do trabalho de cada um deles esteja em perfeita harmonia para compor a sinfonia desejada". A imagem só não é mais expressiva por ser vedada. Com efeito: 
	- "A subcontratação do objeto é admitida apenas parcialmente, desde que motivada sob a ótica do interesse público e com os seus limites devidamente fixados pelo contratante, não podendo a atuação do contratado transformar-se em mera intermediação ou administração de contrato" (Acórdão 14193/2018-TCU-Primeira Câmara, relator: Weder de Oliveira) ;
	- "A dispensa de licitação com base no art. 24, inciso XIII, da Lei 8.666/1993 exige comprovação de que a contratada detenha inquestionável reputação ético-profissional e capacidade para a execução do objeto pactuado por meios próprios, sendo regra a inadmissibilidade de subcontratação" (Acórdão 2392/2018-TCU-Plenário, relator: Walton Alencar Rodrigues) .
12.3.	Portanto, observa-se que a regra é a vedação à subcontratação, a qual, para ser admitida, deve estar devidamente justificada. 
12.4.	Entretanto, conforme ressaltado no relatório que acompanha a decisão recorrida, consta no voto condutor do Acórdão 297/2018-TCU-Plenário, relator: Benjamin Zymler (peça 201, p. 43) :
311. Também não prosperam os argumentos de que as subcontratações realizadas são as autorizadas pelo § 1º do artigo 1º da Lei 8.958/1994. Sobre o assunto, faz-se nova remissão ao apontado pelo ministro relator, Benjamin Zymler, no voto condutor do Acórdão 297/2018-TCU-Plenário (peça 188, p. 6) : 
25. Ademais, verifico que a Fiotec atuou basicamente como intermediária da Fiocruz na contratação de serviços de interesse do projeto de Bio-Manguinhos junto a pessoas jurídicas. Do total de R$ 45.173.449,58, correspondente à soma das rubricas previstas no orçamento do Contrato 70/2016 (peça 39, p. 40) , R$ 29.344.179,58 estavam destinados à contratação de pessoas jurídicas, o que equivale a aproximadamente 65% dos dispêndios do ajuste. 
26. A contratação de uma fundação de apoio para executar uma atividade de rotina administrativa, tal como a realização de procedimentos licitatórios de interesse da entidade apoiada, somente se justifica quando a natureza peculiar dos serviços e das aquisições exige a atuação especializada daquela e os objetos contratados estiverem intimamente relacionados ao seu propósito institucional: projetos de ensino, pesquisa, extensão, desenvolvimento institucional, científico e tecnológico e estímulo à inovação, inclusive na gestão administrativa e financeira necessária à execução desses projetos.
12.5.	Assim, uma vez não devidamente justificadas as subcontratações verificadas, deve-se rejeitar a alegação. 
13. 	Suposta ausência de detalhamento dos serviços contratados
13.1.  	Os recorrentes Artur Roberto Couto e Sérgio Dias de Oliveira alegam impossibilidade de detalhamento dos serviços contratados. Nesse sentido, aduzem que:
	a) no âmbito do Contrato 70/2016, a exigência de detalhamento dos serviços contratados seria mitigada; (peça 217, p. 12; peça 218, p. 11) 
	b) o ajuste tinha por objeto a realização de estudos técnicos de apoio à implantação do empreendimento e certificação pela autoridade regulatória, de modo que não tem relevância o valor unitário das rubricas que compõem o produto final, tendo em vista que o pagamento total se refere a um produto final definido; (peça 217, p. 13) 
	c) assim, os serviços executados não poderiam ser mensuráveis quando da aprovação do projeto básico e, por esse motivo, não seria viável o seu detalhamento anterior, somente sendo realizado o seu pagamento quando da entrega do produto final; (peça 217, p. 13) 
	d) haveria muita dificuldade, para não dizer impossibilidade, em previamente definir todos os itens que compõem o produto final; (peça 217, p. 13; peça 218, p. 12) 
	e) como os serviços técnicos estavam sendo contratados junto a especialistas, não se podia adentrar nas minúcias de cada metodologia, mas sim estimar e estabelecer limites para cada etapa; (peça 217, p. 13; peça 218, p. 12) 
	f) ademais, em projetos de grande complexidade como este, não é possível exigir esse nível de detalhamento tão pormenorizado, pois seria inviável o seu gerenciamento; (peça 217, p. 13; peça 218, p. 12) 
	g) sendo assim, o projeto básico é realizado considerando o valor global, tendo o cumprimento de metas como método de aferição da execução e pagamento; (peça 217, p. 13; peça 218, p. 12) 
	h) logo, não há que se falar, no caso concreto, em ausência de detalhamento dos serviços contratados. (peça 217, p. 13; peça 218, p. 12) 
	Análise
13.2.	Nesse ponto, o recorrente refere-se ao item "iii" da irregularidade que motivou sua apenação com multa (ausência de detalhamento dos serviços contratados) .
13.3.	Essencialmente, o recorrente alega impossibilidade de se realizar o detalhamento dos serviços contratados. 
13.4.	Entretanto, nem pelas alegações do recorrente, nem pela natureza das contratações resta comprovada a alegada impossibilidade de detalhamento. 
13.5.	De fato, assiste parcial razão ao recorrente ao aduzir que haveria dificuldade em se definir previamente os serviços contratados junto à Fiotec. Mas tal dificuldade resulta em grande medida do fato de que a esta caberia subcontratar outras empresas, subcontratação essa tida como irregular por este Tribunal. Conforme consignado no voto condutor do Acórdão 297/2018 (peça 188, p. 6-7) :
28. Como fator agravante, verifico que a forma de orçamentação adotada no aludido ajuste não fornece a transparência necessária para que se compreenda exatamente o tipo de apoio que a Fiotec prestará ao projeto de Bio-Manguinhos, os serviços que serão entregues e os custos apropriados para a sua execução. 
29. Compulsando o orçamento do Contrato 70/2016 (peça 39, p. 40) , observo que não foram especificados os produtos que seriam entregues pela Fiotec, mas sim os tipos de gastos que seriam realizados, divididos nas seguintes rubricas: pessoa física, diárias, passagens, material de consumo, material permanente e pessoa jurídica.  
30. Supondo que a atividade prestada pela instituição pudesse, de fato, ser considerada de desenvolvimento institucional, o que se admite apenas para argumentar, o correto teria sido o contrato ter especificado os insumos necessários para a prestação dos serviços, tais como a quantidade, o tipo, o salário e o número de horas profissionais, material de consumo e demais despesas correntes ou, preferencialmente, o custo de cada produto (projeto, relatório de acompanhamento, laudo) , com o nível de detalhamento que permitisse aos órgãos de controle verificar a sua razoabilidade e economicidade. (g.n.) 
13.6.	Assim, por não restar comprovada a impossibilidade de detalhamento dos serviços contratados junto à Fiotec, permanecem válidas as considerações acima, razão pela qual deve-se rejeitar a alegação. 
14. 	Ausência de detalhamento da remuneração da fundação de apoio
14.1.  	Os recorrentes Artur Roberto Couto e Sérgio Dias de Oliveira alegam que o percentual de remuneração da fundação de apoio contratada estava previsto no manual de contratação da empresa. Nesse sentido, aduzem que:
	a) havia a transferência de recurso para executar as despesas relativas ao projeto em si - que seriam as contratações derivadas - e além disso havia a remuneração pelos serviços prestados pela Fiotec; (peça 217, p. 17; peça 218, p. 17) 
	b) nesse sentido, a remuneração da Fiotec era adotada de forma idêntica para todos os contratos celebrados pela Fiocruz junto à mesma - qual seja, taxa de 8% sobre o valor do projeto, em consonância com o item 07 do manual de contratação de fundação de apoio; (peça 217, p. 17; peça 218, p. 17) 
	c) ocorre, contudo, que essa porcentagem de 8% não vinha individualizada na proposta e tal suposta irregularidade, ainda que pudesse ser potencialmente grave, não causou prejuízo algum à Administração Pública, devendo ser considerada apenas uma falha formal; (peça 217, p. 18; peça 218, p. 17) 
	d) a mencionada falha não comprometeu a execução do contrato, pois os resultados almejados pela Fiocruz foram alcançados, sem causar qualquer dano ao erário; (peça 217, p. 18; peça 218, p. 17) 
e) pelos princípios da instrumentalidade das formas, da verdade material e do formalismo moderado, as irregularidades que por ventura vierem a ser constadas não possuem força para modificar o resultado que foi obtido com a execução integral do Contrato 70/2016: os recursos públicos foram utilizados eficazmente, com qualidade e considerando sempre a rentabilidade social e o interesse público, sendo que o objetivo do ajuste foi 100% atingido. (peça 217, p. 18; peça 218, p. 17) 
	Análise
14.2.	Nesse ponto, o recorrente refere-se ao item "iv" da irregularidade que motivou sua apenação com multa (ausência de detalhamento da remuneração da fundação de apoio, quando os serviços deveriam ser prestados/contratados pela Fiocruz, com orçamento de custos unitários e detalhamento dos serviços, sem a indevida intermediação da Fiotec) .
14.3.	No relatório que acompanha o Acórdão 2008/2017-TCU-Plenário, a irregularidade é assim descrita: 
265.  Os valores pagos à Fiotec não tiveram custos detalhados na contratação. Os valores foram obtidos com a simples aplicação de 5%, no Contrato 23/2011, e 8%, no Contrato 70/2016, sobre o somatório dos valores relacionados às rubricas que compõem o total a ser investido pela Fiocruz antes dos tributos e dos próprios pagamentos à fundação de apoio.
266.  Essa forma de pagar caracteriza o chamado paradoxo do "lucro-incompetência", tratado no voto condutor do Acórdão 1558/2003-TCU-Plenário. Quanto mais tempo se demora para concluir o objeto, mais se recebe.
267.  No caso concreto, verifica-se assinatura de aditivo ao Contrato 23/2011, que estendeu o prazo de execução de um contrato que não descrevia de forma clara o objeto e nem as metas. Sendo os serviços a serem prestados sem o devido detalhamento em termos de custos unitários. 
268.  Após cinco anos, novo termo contratual é firmado com a Fiocruz com majoração da remuneração da Fiotec, para ser executado o mesmo objeto.
269.  Premia-se, assim, a ineficiência, visto que, enquanto perduram os sucessivos ajustes Fiocruz/Fiotec, a fundação de apoio recebe independentemente do que produz.
270.  Verifica-se que este Tribunal já se posicionou contra o pagamento da taxa de administração às fundações de apoio, uma vez que a remuneração dessas instituições deve ser baseada nos custos operacionais efetivamente incorridos [p. ex. Acórdão 3351/2011-TCU-Segunda Câmara; Acórdão 1616/2012-TCU-Primeira Câmara].
14.4.	Ademais, a mera alegação de que a remuneração estava de acordo com o manual de contratações da Fiocruz não é suficiente para elidir ou justificar a irregularidade. 
14.5.	Ante o exposto, deve-se rejeitar a alegação. 
15. 	Ato amparado em pareceres e normativos internos
15.1.  	Os recorrentes Artur Roberto Couto e Sérgio Dias de Oliveira alegam que a aprovação do projeto básico amparou-se em pareceres e normativos internos. Nesse sentido, aduzem que:
	a) em suas razões de justificativa, o recorrente alegou que o projeto básico seguiu o formato do Manual de Gestão de Contratos da Fiocruz-Fundação de Apoio vigente à época, e que o projeto básico também foi aprovado pela autoridade superior, além de ter sido submetido à análise da Procuradoria Federal junto à Fiocruz; (peça 217, p. 14; peça 218, p. 12-13) 
	b) tais argumentos foram rejeitados por este Tribunal, sob o fundamento de que a responsabilidade do gestor não é afastada nesse caso, tendo em vista que ao mesmo cabe a decisão sobre a prática de ato administrativo eventualmente danoso; (peça 217, p. 14; peça 218, p. 13) 
	c) ocorre que a formação profissional dos recorrentes é em Administração (Artur Roberto Couto) e química industrial e tecnologia em imunobiológico (Sérgio Dias de Oliveira) , deles não se podendo exigir conhecimentos específicos ao ponto de ter a capacidade de avaliação crítica em tal nível de detalhamento; (peça 217, p. 14; peça 218, p. 13) 
	d) o recorrente não possui qualquer formação jurídica para saber se o Manual estava ou não de acordo com as decisões do TCU, função que caberia ao setor jurídico da Fiocruz/Bio-Manguinhos; (peça 217, p. 14; peça 218, p. 13) 
	e) não é possível imaginar uma situação em que há um Manual que a Administração Pública utiliza como norte para suas contratações, mas não pode ser utilizado, pois está em desconformidade com a legislação; (peça 218, p. 13) 
	f) de acordo com a jurisprudência desse Tribunal, o parecer jurídico integra e motiva a decisão a ser adotada pelo gestor público, podendo o parecerista jurídico, inclusive, ser responsabilizado solidariamente com o gestor público; (peça 217, p. 14; peça 218, p. 14) 
	g) portanto, não há que se falar em qualquer responsabilidade do recorrente, pois aprovou projeto básico que estava de acordo com o Manual e havia sido aprovado pelo setor jurídico responsável, por meio de parecer. (peça 217, p. 15; peça 218, p. 15) 
	Análise
15.2.	Trata-se de alegações já aduzidas nas razões de justificativa do ora recorrente, que foram rejeitadas pela unidade técnica nos seguintes termos (peça 201, p. 42-43) :
307. Por sua vez, a aprovação do projeto básico pela autoridade superior, que também foi chamada a apresentar justificativas, que são analisadas adiante, não dirime a responsabilidade do gestor. Tanto a conduta, aqui analisada, do sr. Sérgio Dias de Oliveira, que requisitou os serviços e elaborou o projeto básico, quanto a do sr. Artur Roberto Couto, à época Diretor de Bio-Manguinhos, que aprovou o plano de trabalho, contribuíram para a consecução da contratação eivada de vícios. 
308. Tampouco a existência do mencionado Parecer 0853/2016/CLC/PFFIOCRUZ/PGF/AGU exime o gestor de responsabilidade. Este Tribunal possui entendimento firmado (Acórdão 2806/2014-TCU-Plenário, rel. José Jorge; 2.871/2014-TCU-Plenário, rel. José Jorge; 2.904/2014-TCU-Plenário, rel. Marcos Bemquerer; 341/2015-TCU-Plenário, rel. Raimundo Carreiro; e 1.001/2015-TCU-Plenário, rel. Benjamin Zymler) no sentido de que a responsabilidade do gestor não é afastada nesse caso, pois a ele cabe a decisão sobre a prática do ato administrativo eventualmente danoso. O fato de ter agido com respaldo em pareceres técnicos e/ou jurídicos não tem força para impor ao administrador a prática de um ato manifestamente irregular. Em regra, pareceres técnicos e jurídicos não vinculam os gestores. 
309. Por outro lado, não se pode aceitar que, sob o argumento de observância ao manual interno da Fiocruz, qual seja, Manual de Gestão de Contratos da Fiocruz, aprovado pela Portaria 005/2013, o gestor realize a contratação de fundação de apoio por dispensa de licitação com sérias desconformidades em relação às leis 8.666/1993, 8.958/1994, e outras normas. 
310. Não por menos, o próprio mencionado manual menciona, por exemplo em seu item 6, a necessidade de respeito ao art. 6º da Lei 8.666/1993, no momento em que prescreve a elaboração do projeto básico, assim como preconiza, no item 4, obediência à Lei 8.958/1994, ao exigir declaração expressa de que os recursos aplicados tiveram boa e regular aplicação (peça 165, p. 7-8) .
15.3.	Com efeito, ainda que este Tribunal tivesse estendido a responsabilidade ao parecerista, isso em nada alteraria a situação jurídica do recorrente, de modo que a alegação não lhe aproveita. 
15.4.	Por fim, ressalte-se que a responsabilização do recorrente se deu na qualidade de Diretor de Bio-Manguinhos, e não por qualquer formação acadêmica específica, que tampouco exime da obediência, ou mesmo ciência, aos entendimentos deste Tribunal, os quais são de conhecimento público, por meio da página do Tribunal na internet.
15.5.	Ante o exposto, deve-se rejeitar a alegação. 
16. 	Aplicação da Lei 13.655/2018
16.1.  	Os recorrentes Artur Roberto Couto e Sérgio Dias de Oliveira sustentam que se deve aplicar ao caso vertente os artigos 20, 22 e 28 do Decreto-Lei 4.657/1942 (com a redação dada pela Lei 13.655/2018) , de modo a considerar os obstáculos e dificuldades reais do gestor, bem como se demonstrar dolo ou erro grosseiro de sua parte. Nesse sentido, aduzem que:
	a) nos termos dos artigos 20 e 22 do Decreto-Lei 4.657/1942 (com a redação dada pela Lei 13.655/2018) , a análise do presente processo deve considerar "os obstáculos e as dificuldades reais do gestor e as exigências das políticas públicas a seu cargo"; (peça 217, p. 16; peça 218, p. 15-16) 
	b) ademais, não se pode considerar que tenha ocorrido dolo ou erro grosseiro na aprovação do projeto básico, aplicando-se também o que dispõe o art. 28 do normativo legal citado ("O agente público responderá pessoalmente por suas decisões ou opiniões técnicas em caso de dolo ou erro grosseiro") ; (peça 217, p. 16; peça 218, p. 16) 
	c) à vista de todos esses fatores, entende-se que toda e qualquer instituição de controle deve respeitar os limites da discricionariedade inerente à tomada de decisão negocial, sendo imprescindível que se tolere as decisões lastreadas em certa razoabilidade, analisando não somente os fatos em exame direto, mas também a situação institucional e a cadeia de acontecimentos da complexa rotina administrativa da época da tomada de decisão; (peça 217, p. 16-17; peça 218, p. 16-17) 
	d) a atuação do recorrente visou contribuir com os fins institucionais da Fiocruz/Bio-Manguinhos, com ética, probidade e dentro dos limites normativos que lhe eram aplicáveis; (peça 217, p. 17; peça 218, p. 17) 
	e) nada obstante, é indispensável considerar que a gestão de um projeto desse porte é uma das atividades econômicas mais complexas dentro da Administração Pública. (peça 217, p. 17; peça 218, p. 17) 
	Análise
16.2.	O recorrente não especifica quais as dificuldades concretas que teriam tornado inevitáveis as diversas irregularidades verificadas nos autos, e tampouco o recorrente logrou elidi-las. 
16.3.	Além disso, o entendimento deste Tribunal é no sentido de que, "para fins do exercício do poder sancionatório do TCU, erro grosseiro é o que decorreu de grave inobservância do dever de cuidado, isto é, que foi praticado com culpa grave" (Acórdão 2391/2018-TCU-Plenário, relator: Benjamin Zymler) . E a multa aplicada ao recorrente decorreu precisamente da "gravidade da falha, do seu caráter reiterado no âmbito da Fiocruz e da culpabilidade dos responsáveis ouvidos em audiência, que participaram de modo relevante da consumação da contratação em análise" (peça 200, p. 14) . 
16.4.	Ademais, a Lei 13.655/2018 não revogou o artigo 58, inciso II, da Lei 8.443/1992, segundo o qual o TCU "poderá aplicar multa (...) aos responsáveis por ato praticado com grave infração à norma legal ou regulamentar de natureza contábil, financeira, orçamentária, operacional e patrimonial". Desse modo, uma vez verificada a violação de dispositivos da Lei 8.666/1993 e da Lei 8.958/1994, tal como referido no voto condutor da decisão recorrida, justifica-se a multa aplicada ao recorrente. 
16.5.	Ante o exposto, deve-se rejeitar a alegação. 
17. 	Inexistência de pressupostos para aplicação de penalidade
17.1.  	Os recorrentes Artur Roberto Couto e Sérgio Dias de Oliveira alegam que a inexistência de dano ao erário e de má-fé e locupletamento dos responsáveis impede a aplicação de multa. Nesse sentido, aduzem que:
	a) a dimensão subjetiva do controle externo exercido pelo TCU tem finalidade pedagógica, e não punitiva; visando a evitar condutas prejudiciais ao interesse público e sobretudo orientar atos futuros; (peça 217, p. 18; peça 218, p. 19) 
	b) na jurisprudência deste Tribunal, a inexistência de má-fé e de dano ao erário esvazia a pretensão punitiva, de modo que se entende por satisfeita a orientação pedagógica para situações futuras; não havendo necessidade efetiva de punição quando não se verifica, de modo material, a existência de lesão a qualquer bem jurídico protegido; (peça 217, p. 19; peça 218, p. 19) 
	c) no caso em exame, é inquestionável a boa-fé do recorrente e não houve dano ao erário resultante da conduta analisada; (peça 217, p. 19; peça 218, p. 19) 
	d) segundo entendimento deste Tribunal, calcado nos princípios da proporcionalidade e da razoabilidade, até mesmo atos considerados formalmente irregulares, mas que não geraram prejuízos econômicos, não se revestem do potencial lesivo para justificar aplicação de qualquer sanção; (peça 217, p. 19; peça 218, p. 19) 
	e) portanto, pelo princípio da proporcionalidade e da razoabilidade, a inexistência de má-fé ou de indícios de tentativas de locupletamento afasta a pretensão punitiva, até mesmo quando se vislumbra a presença de falhas formais; (peça 217, p. 19; peça 218, p. 19) 
	f) nesse sentido, em razão da ausência dos pressupostos elementares para a aplicação de penalidade, requer-se o afastamento da multa imputada ao recorrente no caso concreto. (peça 217, p. 19; peça 218, p. 19) 
	Análise
17.2.	Ao contrário do que o recorrente alega, não constituem "pressupostos para a aplicação da penalidade" a existência de dano ao erário, ou de má-fé ou locupletamento por parte dos responsáveis, conforme o demonstram as hipóteses de aplicação de multa previstas no artigo 58 da Lei 8.443/1992. 
17.3.	Em verdade, a apenação dos gestores decorre da avaliação do caso concreto, e no caso vertente as irregularidades verificadas foram consideradas suficientemente graves a ponto de justificar a imposição da pena, tal como estabelece o artigo 58, inciso II, da Lei 8.443/1992.
17.4.	Ante o exposto, deve-se rejeitar a alegação. 
CONCLUSÃO
18. 	Da análise, conclui-se que:
	a) o recorrente não apresenta nem aponta nos autos o projeto básico ou o orçamento detalhado em que alegadamente teriam se baseado as contratações (item 5) ;
	b) o fato de as etapas posteriores possuírem projetos básicos específicos não elide ou justifica as diversas impropriedades identificadas no projeto básico/executivo inicial, relativo ao empreendimento como um todo (peça 79) ; mas ao contrário, demonstra que tais etapas foram iniciadas sem que fossem promovidas as correções no referido projeto básico/executivo (item 6) ;
	c) uma vez que a irregularidade diz respeito à aceitação, à época, de projeto básico com diversas inconsistências, inclusive ausência da ART, a apresentação posterior do documento não elide a irregularidade (item 7) ;
	d) segundo os artigos 7º, § 2º, incisos I e II; e 6º, inciso IX, alínea "f", da Lei 8.666/1993, as licitações devem ser precedidas de projeto básico, o qual, por sua vez, deve conter orçamento detalhado de custos (item 8) ; 
	e) os fundamentos da multa estão bem delineados no voto condutor da decisão, não sendo as alegações suficientes para infirmá-las (item 9) ;
	f) as alegações do recorrente não são capazes de infirmar os elementos dos autos, que apontam para o fato de que a contratação da Fiotec não teve por objeto atividades de ensino, pesquisa e desenvolvimento institucional, mas serviços burocráticos e administrativos, em franca contrariedade com a Lei 8.958/1994 (item 10) ; 
	g) a analogia de que a realização de concurso público e execução de obras e serviços deveriam ser objeto de dispensa de licitação não é sustentável, pois admitiria a dispensa de licitação de todas as contratações cuja execução envolvesse atividades administrativas; dispensa e inexigibilidade são exceções à regra da obrigatoriedade de licitação no âmbito da administração pública (item 11) ;
	h) segundo entendimento deste Tribunal, a regra é a vedação à subcontratação, a qual, para ser admitida, deve estar devidamente justificada, o que não se deu no caso vertente (item 12) ; 
	i) o fato de os serviços não poderem ser detalhados resultam em parte do fato de a empresa contratada subcontratar serviços de outras empresas, o que, de todo modo, não elide a irregularidade nem a responsabilidade dos gestores envolvidos (item 13) ;
	j) a mera alegação de que a remuneração estava de acordo com o manual de contratações da Fiocruz não é suficiente para elidir ou justificar a irregularidade (item 14) ;
	k) o fato de a aprovação do projeto básico haver-se amparado em pareceres e normativos internos não exime de responsabilidade os gestores envolvidos, porquanto não justifica as irregularidades e tampouco modifica a situação jurídica deles (item 15) ;
	l) embora alegue, os recorrentes não especificam concretamente as dificuldades que teriam tornado inevitáveis as diversas irregularidades identificadas; e segundo o entendimento deste Tribunal, "erro grosseiro é o que decorreu de grave inobservância do dever de cuidado, isto é, que foi praticado com culpa grave", sendo que a multa aplicada aos responsáveis decorreu precisamente da gravidade das condutas atribuídas aos recorrentes (item 16) ;
	m) não constituem pressupostos para a aplicação da penalidade a existência de dano ao erário, ou de má-fé ou locupletamento por parte dos responsáveis, conforme o demonstram as hipóteses de aplicação de multa previstas no artigo 58 da Lei 8.443/1992; ademais, a apenação dos gestores decorre da avaliação do caso concreto, e no caso vertente as irregularidades verificadas foram consideradas suficientemente graves a ponto de justificar a imposição da pena, tal como estabelece o artigo 58, inciso II, da Lei 8.443/1992 (item 17) .
18.1.	Ante essas conclusões, deve-se negar provimento aos recursos.
PROPOSTA DE ENCAMINHAMENTO
19. 	Ante o exposto, submete-se o assunto à consideração superior, propondo-se, com fundamento no artigo 48 da Lei 8.443/1992:
	a) conhecer dos recursos e, no mérito, negar-lhes provimento;
	b) dar ciência da decisão aos recorrentes e demais interessados. (grifos no original) .
	É o relatório.

8.1. Jorge Ulisses Jacoby Fernandes (6.546/OAB-DF) e outros, representando Artur Roberto Couto, Mauricio Zuma Medeiros e Sergio Dias de Oliveira;
8.2. Eduardo Marcelo de Lima Sales, representando Fundação Oswaldo Cruz.

Não atuou.

RELATÓRIO DE AUDITORIA. OBRAS REFERENTE À CONSTRUÇÃO DO CENTRO DE PROCESSAMENTO FINAL DE IMUNOBIOLÓGICOS DE BIO-MANGUINHOS EM SANTA CRUZ/RJ. FISCOBRAS 2017. NÃO COMPROVAÇÃO DA VIABILIDADE ECONÔMICO-FINANCEIRA DO EMPREENDIMENTO; PROJETO BÁSICO/EXECUTIVO DEFICIENTE (SEM GRAU DE PRECISÃO ADEQUADO PARA SE CONTRATAR/EXECUTAR O OBJETO); EXECUÇÃO DE ETAPAS DA OBRA/AQUISIÇÃO DE EQUIPAMENTO EM DESCONFORMIDADE COM O CRONOGRAMA; E CONTRATAÇÃO IRREGULAR DE FUNDAÇÃO DE APOIO COMO INTERMEDIÁRIA (GERENCIADORA). CONTRATO CLASSIFICADO COMO IGP. OITIVA DO INTERESSADO. AUDIÊNCIA DOS RESPONSÁVEIS. CONFIRMAÇÃO DA IGP. DETERMINAÇÃO DA ANULAÇÃO DO CONTRATO. REJEIÇÃO DAS RAZÕES DE JUSTIFICATIVA QUANTO AO PROJETO BÁSICO DEFICIENTE E CONTRATAÇÃO IRREGULAR DA FUNÇÃO DE APOIO. MULTA. ADOÇÃO DA MEDIDA CORRETIVA. SANEAMENTO DA IRREGULARIDADE. RECLASSIFICAÇÃO PARA IGC. COMUNICAÇÃO AO CONGRESSO NACIONAL. PEDIDOS DE REEXAME. ARGUMENTOS INSUFICIENTES PARA ALTERAR O ACÓRDÃO RECORRIDO. NEGATIVA DE PROVIMENTO. COMUNICAÇÕES.

RELATÓRIO DE AUDITORIA (RA)

Secretaria de Recursos (SERUR).

Cuidam os autos de relatório de auditoria realizada na Fundação Oswaldo Cruz (Fiocruz) , no âmbito do Fiscobras 2017, com o objetivo de fiscalizar a construção do Novo Centro de Processamento Final de Imunobiológicos de Bio-Manguinhos (NCPFI) , localizado em Santa Cruz, zona oeste do município do Rio de Janeiro/RJ.
2.	A mencionada ação de controle identificou quatro achados de auditoria, todos resultantes de deficiência na gestão do empreendimento: (i) não comprovação da viabilidade econômico-financeira do empreendimento; (ii) projeto básico/executivo deficiente (sem grau de precisão adequado para se contratar/executar o objeto) ; (iii) execução de etapas da obra/aquisição de equipamento em desconformidade com o cronograma; e (iv) contratação irregular de Fundação de Apoio como intermediária (gerenciadora) .
3.	Neste momento, aprecio os pedidos de reexames interpostos por Maurício Zuma Medeiros (peça 216 e 248) , Artur Roberto Couto (peça 217) e Sérgio Dias de Oliveira (peça 218) contra o Acórdão 1826/2018-TCU-Plenário (peça 199) , da relatoria do eminente ministro Benjamin Zymler, por meio do qual este Tribunal rejeitou as razões de justificativa apresentadas por esses responsáveis e aplicou lhes multas individuais fundadas no art. 58, inciso II, da Lei 8.443/1992.
4.	Com relação à análise de admissibilidade, conheço dos presentes pedidos de reexames porque preenchem os requisitos aplicáveis à espécie (art. 48 da Lei 8.443/1992, c/c os arts. 285 e 286, parágrafo único, do Regimento Interno do TCU) .
II
5.	Em breve síntese, os recorrentes alegam que: 
5.1.	Maurício Zuma Medeiros: (i) nas contratações não foi utilizado o projeto básico aprovado, mas outro elaborado com base em orçamento detalhado; (ii) havia projetos básicos específicos para cada etapa do empreendimento, o que justificaria as deficiências do projeto básico considerado na análise; (iii) o escopo contratual originário permitiria que a ART fosse entregue junto com o trabalho final; (iv) quando o escopo do contrato foi alterado - retirando-se a oportunidade de exigir a ART junto com a entrega do projeto executivo -, foi solicitada e apresentada a referida anotação, conforme consta dos autos; (v) o objetivo do legislador, com o artigo 7º, § 2º, incisos I e II, da Lei 8.666/1993, foi proteger e resguardar o processo licitatório, pois tais dispositivos dispõem sobre os requisitos para a realização da licitação, e não sobre os requisitos que devem ser cumpridos quando da elaboração de um projeto básico (determinados no artigo 12 e incisos, do mesmo normativo legal) ; (vi) não estarem atendidos os pressupostos para aplicação de penalidade; e (vii) o objeto contratado não se referia a serviços administrativos;
5.2.	Artur Roberto Couto e Sérgio Dias de Oliveira: (i) o objeto contratado não se referia a serviços administrativos; (ii) o entendimento do TCU a respeito de dispensa de licitação para contratação para realização de concurso público deve ser aplicado analogicamente para a contratação de obras e serviços; (iii) a legalidade das subcontratações promovidas pela empresa contratada; (iv) impossibilidade de detalhamento dos serviços contratados; (v) o percentual de remuneração da fundação de apoio contratada estava previsto no manual de contratação da empresa; (vi) a aprovação do projeto básico amparou-se em pareceres e normativos internos; (vii) deve ser aplicado ao caso vertente os artigos 20, 22 e 28 do Decreto-Lei 4.657/1942 (com a redação dada pela Lei 13.655/2018) , de modo a considerar os obstáculos e dificuldades reais do gestor, bem como se demonstrar dolo ou erro grosseiro de sua parte; e (viii) inexistência de dano ao erário e de má-fé e locupletamento dos responsáveis impede a aplicação de multa.
III
6.	A Secretaria de Recursos (Serur) analisou os argumentos apresentados pelos recorrentes, conforme itens 5 a 17 da instrução transcrita no relatório precedente, e concluiu que, in verbis:
	"a) o recorrente não apresenta nem aponta nos autos o projeto básico ou o orçamento detalhado em que alegadamente teriam se baseado as contratações (item 5 [impropriedade do projeto básico/executivo]) ;
	b) o fato de as etapas posteriores possuírem projetos básicos específicos não elide ou justifica as diversas impropriedades identificadas no projeto básico/executivo inicial, relativo ao empreendimento como um todo (peça 79) ; mas ao contrário, demonstra que tais etapas foram iniciadas sem que fossem promovidas as correções no referido projeto básico/executivo (item 6 [projetos básicos específicos]) ;
	c) uma vez que a irregularidade diz respeito à aceitação, à época, de projeto básico com diversas inconsistências, inclusive ausência da ART, a apresentação posterior do documento não elide a irregularidade (item 7 [Anotação de Responsabilidade Técnica do projeto]) ;
	d) segundo os artigos 7º, § 2º, incisos I e II; e 6º, inciso IX, alínea 'f', da Lei 8.666/1993, as licitações devem ser precedidas de projeto básico, o qual, por sua vez, deve conter orçamento detalhado de custos (item 8 [requisitos para realização de licitação]) ; 
	e) os fundamentos da multa estão bem delineados no voto condutor da decisão, não sendo as alegações suficientes para infirmá-las (item 9 [inexistência de pressupostos para aplicação de penalidade]) ;
	f) as alegações do recorrente não são capazes de infirmar os elementos dos autos, que apontam para o fato de que a contratação da Fiotec não teve por objeto atividades de ensino, pesquisa e desenvolvimento institucional, mas serviços burocráticos e administrativos, em franca contrariedade com a Lei 8.958/1994 (item 10 [ausência de relação entre o objeto contratado com atividades administrativas]) ; 
	g) a analogia de que a realização de concurso público e execução de obras e serviços deveriam ser objeto de dispensa de licitação não é sustentável, pois admitiria a dispensa de licitação de todas as contratações cuja execução envolvesse atividades administrativas; dispensa e inexigibilidade são exceções à regra da obrigatoriedade de licitação no âmbito da administração pública (item 11 [possibilidade de contratação de fundação de apoio por dispensa de licitação]) ;
	h) segundo entendimento deste Tribunal, a regra é a vedação à subcontratação, a qual, para ser admitida, deve estar devidamente justificada, o que não se deu no caso vertente (item 12 [regularidade das subcontratações]) ; 
	i) o fato de os serviços não poderem ser detalhados resultam em parte do fato de a empresa contratada subcontratar serviços de outras empresas, o que, de todo modo, não elide a irregularidade nem a responsabilidade dos gestores envolvidos (item 13 [suposta ausência de detalhamento dos serviços contratados]) ;
	j) a mera alegação de que a remuneração estava de acordo com o manual de contratações da Fiocruz não é suficiente para elidir ou justificar a irregularidade (item 14 [ausência de detalhamento da remuneração da fundação de apoio]) ;
	k) o fato de a aprovação do projeto básico haver-se amparado em pareceres e normativos internos não exime de responsabilidade os gestores envolvidos, porquanto não justifica as irregularidades e tampouco modifica a situação jurídica deles (item 15 [ato amparado em pareceres e normativos internos]) ;
	l) embora aleguem, os recorrentes não especificam concretamente as dificuldades que teriam tornado inevitáveis as diversas irregularidades identificadas; e segundo o entendimento deste Tribunal, 'erro grosseiro é o que decorreu de grave inobservância do dever de cuidado, isto é, que foi praticado com culpa grave', sendo que a multa aplicada aos responsáveis decorreu precisamente da gravidade das condutas atribuídas aos recorrentes (item 16 [aplicação da Lei 13.655/2018]) ;
	m) não constituem pressupostos para a aplicação da penalidade a existência de dano ao erário, ou de má-fé ou locupletamento por parte dos responsáveis, conforme demonstram as hipóteses de aplicação de multa previstas no artigo 58 da Lei 8.443/1992; ademais, a apenação dos gestores decorre da avaliação do caso concreto, e no caso vertente as irregularidades verificadas foram consideradas suficientemente graves a ponto de justificar a imposição da pena, tal como estabelece o artigo 58, inciso II, da Lei 8.443/1992 (item 17 [inexistência de pressupostos para aplicação de penalidade]) ".
7.	Diante disso, a unidade técnica especializada propôs conhecer dos recursos em análise e, no mérito, negar-lhe provimento.
IV
8.	O exame empreendido pela Secretaria de Recursos, transcrito no relatório precedente, abordou com propriedade os argumentos apresentados pelos recorrentes. Assim sendo, manifesto minha concordância com o encaminhamento proposto pela especializada e acolho suas análises, fundamentos e conclusões como razões de decidir, sem prejuízo das considerações que passo a expor acerca de pontos que entendo relevantes.
9.	Inicialmente, considero importante deixar registrado que a decisão atacada rejeitou as razões de justificativas apresentadas pelos ora recorrentes quanto a várias ocorrências, nos termos constantes dos subitens 9.1.1, 9.1.3 e 9.3 do Acórdão 1826/2018-TCU-Plenário. Contudo, a aplicação das multas decorreu unicamente da rejeição das razões de justificativas relativas às condutas especificadas nos subitens 9.3.2.5, 9.3.2.8 e 9.3.2.9 do Acórdão 2008/2017-TCU-Plenário, a seguir transcritas:
9.1.	Mauricio Zuma Medeiros, Coordenador do Projeto Novo Centro de Processamento Final/Fiscal dos Contratos, foi multado em R$ 15.000,00 por não ter questionado o recebimento, por meio da Fundação para o Desenvolvimento Científico e Tecnológico em Saúde (Fiotec) , do projeto básico contendo as seguintes impropriedades em seu orçamento: i - ausência de composição de custos unitários que suportem os números estimados; ii - ausência de detalhamento do custo e do BDI; iii - ausência de Anotação de Responsabilidade Técnica (ART) para o orçamento elaborado; iv - ausência de comparação com os custos do Sinapi (ou qualquer outro banco de dados oficial) e v - ausência de data-base de referência; quando deveria ter exigido da Fiotec a apresentação do orçamento (do projeto básico) de acordo com a legislação vigente (subitens 9.3, 9.4 e 9.4.1 do Acórdão 1826/2018-TCU-Plenário) ;
9.2.	Artur Roberto Couto, Diretor de Bio-Manguinhos de 1/1/2009 até 23/6/2017, foi multado em R$ 10.000,00 por ter aprovado o plano de trabalho/projeto básico que subsidiou a contratação direta da Fiotec para a prestação de serviço de apoio logístico e gestão financeira para o Projeto "3ª fase da Implantação do Novo Centro de Processamento Final de Bio-Manguinhos em Santa Cruz" (Contrato 70/2016) contendo as seguintes impropriedades: i - subcontratação irregular (simples intermediação de pessoa jurídica com remuneração) ; ii - ausência de correlação entre o objeto contratado com atividades de ensino, pesquisa e desenvolvimento institucional; iii - ausência de detalhamento dos serviços contratados; e iv - ausência de detalhamento da remuneração da fundação de apoio; quando os serviços deveriam ser prestados/contratados pela Fiocruz, com orçamento de custos unitários e detalhamento dos serviços, sem a indevida intermediação da Fiotec (subitens 9.3, 9.4 e 9.4.2 do Acórdão 1826/2018-TCU-Plenário) ; e 
9.3.	Sergio Dias de Oliveira, requisitante dos serviços da Fiotec 3ª fase, foi multado em R$ 10.000,00 por ter requisitado e ter elaborado projeto básico que subsidiou a celebração do Contrato 70/2016 contendo as seguintes impropriedades: i - subcontratação irregular (simples intermediação de pessoa jurídica com remuneração) ; ii - ausência de correlação entre o objeto contratado com atividades de ensino, pesquisa e desenvolvimento institucional; iii - ausência de detalhamento dos serviços contratados; e iv - ausência de detalhamento da remuneração da fundação de apoio; quando os serviços deveriam ser prestados/contratados pela Fiocruz, com orçamento de custos unitários e detalhamento dos serviços, sem a indevida intermediação da Fiotec (subitens 9.3, 9.4 e 9.4.2 do Acórdão 1826/2018-TCU-Plenário) .
V
10.	Não assiste razão ao Sr. Mauricio Zuma Medeiros no que diz respeito às impropriedades relacionadas com o projeto básico/executivo. Destaco, tendo em vista suas alegações no sentido de que o projeto básico utilizado não foi o aprovado e que projetos básicos específicos para cada etapa do empreendimento justificariam as deficiências do projeto básico considerado na análise, a incorreta compreensão que esse responsável apresenta do que vem a ser um projeto básico e um orçamento estimativo, segundo a lei de licitações e a jurisprudência do TCU.
11.	Nos termos do art. 7º, § 2º, incisos I e II, da Lei 8.666/1993, as obras e os serviços somente poderão ser licitados, e evidentemente executados, se houver projeto básico aprovado pela autoridade competente, nos moldes estabelecidos no art. 6º, inciso IX, da aludida norma, e existir orçamento detalhado em planilhas que expressem a composição de todos os seus custos unitários (alínea "f": "orçamento detalhado do custo global da obra, fundamentado em quantitativos de serviços e fornecimentos propriamente avaliados") . Acrescenta-se que a jurisprudência do TCU é pacifica no sentido de que deve haver o detalhamento do valor do BDI, no orçamento de referência da Administração (Acórdãos 1.948/2011, 2.272/2011, 2.157/2012 e 2.823/2012, todos do Plenário, dentre outros) .
12.	De fato, constatou-se que esse recorrente, na qualidade de Coordenador do Projeto Novo Centro de Processamento Final e Fiscal dos Contratos, admitiu projeto básico com falhas evidentes, não questionando as impropriedades em seu orçamento, entre as quais a ausência dos seguintes elementos: (i) composição de custos unitários que suportem os números estimados; (ii) detalhamento do custo e do BDI; (iii) ART para o orçamento elaborado; (iv) comparação com os custos do Sinapi (ou qualquer outro banco de dados oficial) e (v) data-base de referência.
13.	O fato de haver etapas posteriores com projetos básicos/executivos próprios não elide ou justifica as citadas impropriedades existentes no projeto inicial, relativo ao empreendimento como um todo, pois a conduta pela qual tal gestor foi responsabilizado diz respeito à aceitação desse projeto inicial, que deu início à execução do empreendimento, contendo diversas inconsistências.
14.	No tocante a essas impropriedades, o entendimento do Tribunal é firme no sentido de que as composições de custos unitários e o detalhamento de encargos sociais e do BDI integram o orçamento que compõe o projeto básico da obra ou serviço de engenharia, conforme expressam os seguintes enunciados constantes da Jurisprudência Selecionada do TCU:
SÚMULA TCU 258: As composições de custos unitários e o detalhamento de encargos sociais e do BDI integram o orçamento que compõe o projeto básico da obra ou serviço de engenharia, devem constar dos anexos do edital de licitação e das propostas das licitantes e não podem ser indicados mediante uso da expressão "verba" ou de unidades genéricas. (Acórdão 1350/2010-TCU-Plenário, Relator Ministro Benjamim Zymler) ;
A Administração deve fazer constar do processo de licitação as composições de todos os custos unitários dos serviços, o detalhamento do BDI e dos encargos sociais utilizados na formação dos preços, que devem constar nas planilhas de referência da licitação e na planilha de preço do contrato, exigindo da licitante vencedora, por meio do edital, a apresentação das mencionadas informações. (Acórdão 2272/2011-TCU-Plenário, Relator Ministro Augusto Sherman) ;
SÚMULA TCU 261: Em licitações de obras e serviços de engenharia, é necessária a elaboração de projeto básico adequado e atualizado, assim considerado aquele aprovado com todos os elementos descritos no art. 6º, inciso IX, da Lei 8.666, de 21 de junho de 1993, constituindo prática ilegal a revisão de projeto básico ou a elaboração de projeto executivo que transfigurem o objeto originalmente contratado em outro de natureza e propósito diversos. (Acórdão 1536/2010-TCU-Plenário, Relator Ministro José Mucio Monteiro) .
VI
15.	Em relação à ausência de Anotação de Responsabilidade Técnica (ART) para o orçamento elaborado, o recorrente anexa ART de elaboração de orçamento e de projeto básico relativa à edificação de materiais mistos, datada de 23 de junho de 2017 (peça 248, p. 7-8) , a qual já constava dos autos (peça 166, p. 21-22) . Contudo, tendo em vista que a irregularidade em exame está fundada na ausência de documento técnico essencial (ART) quando da aceitação do projeto básico, a apresentação posterior do documento não elide a irregularidade.
16.	Evidenciou-se, nos presentes autos, que a entidade, por meio de seus agentes, tomou a decisão de iniciar etapas importantes do empreendimento - terraplanagem (R$ 123,6 milhões) , estaqueamento (R$ 80 milhões) e aquisição de equipamentos (R$ 224,5 milhões) - com base em um orçamento não aderente à ordem jurídica vigente e sem cumprir as exigências das Leis 5.194/1996 e 6.496/1977, do Decreto 7.983/2013 e das Resoluções Confea 361/1991 e 425/1998.
17.	A anotação de responsabilidade técnica, instituída pela Lei 6.496/1977, consiste no registro de todo contrato, escrito ou verbal, para a execução de obras ou prestação de quaisquer serviços profissionais referentes à engenharia, à arquitetura e à agronomia, e define para os efeitos legais os responsáveis técnicos pelo empreendimento de engenharia, arquitetura e agronomia.
18.	Tal documento técnico serve para estabelecer um vínculo entre o profissional e o contratante, com a finalidade de indicar a autoria e estabelecer responsabilidades. Importante ressaltar que é imprescindível que os técnicos responsáveis por etapas afetas ao planejamento e à construção de uma obra sejam habilitados para tal.
19.	Nos termos do art. 10 do Decreto 7.983/2013, que estabelece regras e critérios para elaboração do orçamento de referência de obras e serviços de engenharia, contratados e executados com recursos dos orçamentos da União, a anotação de responsabilidade técnica pelas planilhas orçamentárias deverá constar do projeto que integrar o edital de licitação, inclusive de suas eventuais alterações.
20.	Ao regulamentar matérias concernentes ao exercício das profissões da área tecnológica, o Conselho Federal de Engenharia, Arquitetura e Agronomia (Confea) estabelece que: (i) nenhuma obra ou serviço poderá ter início sem a competente ART (art. 3º da Resolução Confea 425/1998) ; e (ii) os autores do Projeto Básico, sejam eles contratados ou pertencentes ao quadro técnico do órgão contratante, deverão providenciar a Anotação de Responsabilidade Técnica (art. 7º da Resolução Confea 361/1991) .
21.	De acordo com a Lei 5.194/1996, que regula o exercício das profissões de Engenheiro, Arquiteto e Engenheiro-Agrônomo, a ART é documento técnico imprescindível à determinação de autoria e delimitação das responsabilidades de participação técnica em cada obra (art. 18, caput e § 1º) , e, nos termos do art. 13 desse normativo, os estudos, plantas, projetos, laudos e qualquer outro trabalho de Engenharia, de Arquitetura e de Agronomia, quer público, quer particular, somente poderão ser submetidos ao julgamento das autoridades competentes e só terão valor jurídico quando seus autores forem profissionais habilitados de acordo com esta Lei.
22.	Diante disso, este Tribunal tem prolatado decisões no sentido da necessidade de o órgão contratante exigir a ART em contratações de obras, haja vista a ausência desse documento prejudicar a responsabilização em caso de erros ou falhas técnicas e ser considerada impropriedade.
23.	Nesse sentido, os seguintes enunciados da Jurisprudência Selecionada do Tribunal.
SÚMULA TCU 260: É dever do gestor exigir apresentação de Anotação de Responsabilidade Técnica - ART referente a projeto, execução, supervisão e fiscalização de obras e serviços de engenharia, com indicação do responsável pela elaboração de plantas, orçamento-base, especificações técnicas, composições de custos unitários, cronograma físico-financeiro e outras peças técnicas. (Acórdão 1524/2010-TCU-Plenário, de minha relatoria) ;
Preliminarmente à licitação de obras e serviços de engenharia, a Administração deve identificar cada peça técnica (plantas, orçamento-base, composições de custos unitários, cronograma físico-financeiro etc.) por meio das Anotações de Responsabilidade Técnica (ART) dos responsáveis por sua autoria, e também com a identificação dos últimos revisores, em conformidade com a Resolução CONFEA 425 (artigos 1º e 2º) e com o § 5º do art. 109 da LDO/2009 (Lei 11.768/2008) . (Acórdão 2617/2008-TCU-Plenário, de minha relatoria) ;
Constitui impropriedade em processo de contratação de obra a ausência de assinatura das ART (Anotações de Responsabilidade Técnica) pelos técnicos responsáveis pelos projetos. (Acórdão 2349/2011-TCU-Plenário, Relator Ministro Raimundo Carreiro) ;
A Administração deve identificar cada peça técnica que compõe o Projeto Básico/Executivo (plantas, orçamento-base, composições de custos unitários, cronograma físico-financeiro etc.) por meio das Anotações de Responsabilidade Técnica (ART) dos responsáveis por sua autoria, identificando, também, os últimos revisores, em conformidade com os arts. 1º e 2º da Resolução CONFEA 425, atualizando-as a cada modificação de projeto, com o intuito de permitir a identificação e imputação de responsabilidade do projeto inicial e após suas alterações, em conformidade com o disposto no art. 18, caput, c/c § 1º, da Lei 5.194/1966. (Acórdão 1981/2009-TCU-Plenário, Relator Ministro Valmir Campelo) .
24.	Assim, em linha com as análises e conclusões da unidade técnica especializada, entendo que as alegações recursais apresentadas pelo Sr. Mauricio Zuma Medeiros são insuficientes para afastar sua responsabilidade pelas impropriedades que fundamentaram a aplicação da pena de multa.
VII
25.	Quanto aos Srs. Artur Roberto Couto e Sérgio Dias de Oliveira, destaco a impropriedade pertinente à ausência de correlação entre o objeto contratado com atividades de ensino, pesquisa e desenvolvimento institucional e, desde já, registro que os argumentos apresentados por esses recorrentes não prosperam.
26.	Nos termos do caput do art. 1º da Lei 8.958/1994, que dispõe sobre as relações entre as instituições federais de ensino superior e de pesquisa científica e tecnológica e as fundações de apoio, as Instituições Federais de Ensino Superior (IFES) e as demais Instituições Científicas e Tecnológicas (ICTs) , de que trata a Lei 10.973/2004, poderão celebrar convênios e contratos, nos termos do inciso XIII do caput do art. 24 da Lei 8.666/1993 (licitação dispensável em decorrência da contratação de instituição brasileira incumbida regimental ou estatutariamente da pesquisa, do ensino ou do desenvolvimento institucional, (...) , desde que a contratada detenha inquestionável reputação ético-profissional e não tenha fins lucrativos) , por prazo determinado, com fundações instituídas com a finalidade de apoiar projetos de ensino, pesquisa, extensão, desenvolvimento institucional, científico e tecnológico e estímulo à inovação, inclusive na gestão administrativa e financeira necessária à execução desses projetos.
27.	O §3º desse artigo excluiu do conceito de desenvolvimento institucional as seguintes atividades administrativas:
	"§3º É vedado o enquadramento no conceito de desenvolvimento institucional, quando financiadas com recursos repassados pelas IFES e demais ICTs às fundações de apoio, de: (Incluído pela Lei 12.349, de 2010) 
	I - atividades como manutenção predial ou infraestrutural, conservação, limpeza, vigilância, reparos, copeiragem, recepção, secretariado, serviços administrativos na área de informática, gráficos, reprográficos e de telefonia e demais atividades administrativas de rotina, bem como as respectivas expansões vegetativas, inclusive por meio do aumento no número total de pessoa;".
28.	Conforme já destacado no voto que fundamenta o Acórdão 2008/2017-TCU-Plenário, Relator Ministro Benjamin Zymler, prolatado nestes autos (peça 125) , "perquirindo o sentido da norma, o propósito foi evitar que as fundações de apoio sejam contratadas para realizar meros serviços burocráticos da entidade apoiada, como os listados acima. Afinal, a contratação de uma fundação de apoio por dispensa de licitação somente se justifica se a natureza dos serviços prestados for de tal forma imbricada à execução dos projetos de ensino, pesquisa, extensão, desenvolvimento institucional, científico e tecnológico e estímulo à inovação, que a participação da fundação, dada a sua experiência e qualificação, se mostre importante para a realização com sucesso dos projetos".
29.	Os recorrentes alegam, em essência, que o Contrato 70/2016 teve como objetivo o apoio a projeto científico, tecnológico e de estímulo à inovação, e não desenvolvimento institucional; e que os serviços administrativos eram tão somente as atividades meio da própria Fiotec.
30.	Tais alegações vão de encontro aos elementos constantes dos autos. Verificando o objetivo geral e as metas estabelecidas no documento que subsidiou a contratação em exame, "Projeto Básico - Projeto 3ª fase da implantação do Novo Centro de Processamento Final de Bio-Manguinhos em Santa Cruz" (peça 39, p. 217/219) , e os relatórios de faturamento elaborados pela Fiotec por ocasião dos pedidos de pagamentos (peça 39, p. 265-267 e 285-287, e peça 71, p. 10-11) , constata-se que as atividades realizadas pela Fiotec para o cumprimento das metas da contratação envolveram, principalmente, serviços burocráticos relativos à contratação de pessoa jurídica para a prestação de serviços administrativos tais como (lista exemplificativa) : locação de espaço físico, reprografia, locação de veículo, avaliação de possíveis interferências na execução simultânea das atividades de terraplenagem e estaqueamento, execução de ensaios, apoio a sistemas de automação, aquisição de suprimentos (frascos, rolhas, selos de alumínio) , manutenção para as impressoras, aquisição de baterias, tradução de contrato, limpeza e conservação, confecção de carimbos, limpeza de caixa de água, pagamento das mensalidades dos carnês de IPTU, dentre outros.
31.	No voto condutor do Acórdão 297/2018-TCU-Plenário, Relator Ministro Benjamin Zymler, (peça 188) , analisou-se as respostas das oitivas encaminhadas à Fiocruz e à Fiotec sobre o indicio de irregularidade de contratação irregular de Fundação de Apoio como intermediária (gerenciadora) quanto as seguintes falhas: a) subcontratação irregular; b) ausência de correlação entre o objeto contratado com atividades de ensino, pesquisa e desenvolvimento institucional; c) ausência de detalhamento dos serviços contratados; d) ausência de detalhamento da remuneração da fundação de apoio; e e) aumento do valor aplicado pela Fiocruz no empreendimento em virtude de subcontratação (III.4 do relatório de fiscalização) . Dada a pertinência e profundidade com que a questão foi tratada pelo então relator, a qual se aplica à presente análise, transcrevo trecho desse voto:
16.	Quanto ao mérito, entendo que o fato de a Fiotec ser uma fundação de direito privado sem fins lucrativos, cuja finalidade consiste em apoiar as funções de ensino, pesquisa, desenvolvimento institucional, não implica que toda atividade por ela realizada, sob o pretexto de apoiar um projeto de desenvolvimento institucional, possa também assim ser considerada para fins de enquadramento na hipótese de dispensa.
17.	Tanto é assim que a própria Lei 8.958/1994, em seu art. 1º, § 3º, inciso I, excluiu do conceito de desenvolvimento institucional as seguintes atividades administrativas:
	"§ 3º É vedado o enquadramento no conceito de desenvolvimento institucional, quando financiadas com recursos repassados pelas IFES e demais ICTs às fundações de apoio, de: (Incluído pela Lei nº 12.349, de 2010) 
	I - atividades como manutenção predial ou infraestrutural, conservação, limpeza, vigilância, reparos, copeiragem, recepção, secretariado, serviços administrativos na área de informática, gráficos, reprográficos e de telefonia e demais atividades administrativas de rotina, bem como as respectivas expansões vegetativas, inclusive por meio do aumento no número total de pessoa."
18.	Dessa forma, mesmo que tais serviços administrativos sejam realizados no âmbito de um projeto de desenvolvimento institucional, isto é, sejam prestados no afã de viabilizar a consecução de um relevante empreendimento de interesse de uma instituição de pesquisa, eles não podem ser considerados atividade de apoio ao desenvolvimento institucional, para fins de contratação direta de uma fundação de apoio.
19.	Perquirindo o sentido da norma, o propósito foi evitar que as fundações de apoio sejam contratadas para realizar meros serviços burocráticos da entidade apoiada, como os listados acima. Afinal, a contratação de uma fundação de apoio por dispensa de licitação somente se justifica se a natureza dos serviços prestados for de tal forma imbricada à execução dos projetos de ensino, pesquisa, extensão, desenvolvimento institucional, científico e tecnológico e estímulo à inovação, que a participação da fundação, dada a sua experiência e qualificação, se mostre importante para a realização com sucesso dos projetos.
20.	No presente caso, o projeto básico da contratação previu como objetivo geral "apoiar as ações logísticas e técnico-gerenciais da terceira fase de implantação do Novo Centro de Processamento Final de Bio-Manguinhos no Campus de Santa Cruz" (peça 39, p. 217/218) .
21.	Ademais, o aludido documento estabeleceu as seguintes metas:
 (...) 
23.	Como se vê, as atividades realizadas pela Fiotec para o cumprimento das metas da contratação envolveram, principalmente, serviços burocráticos relativos à contratação de pessoa jurídica para a prestação de serviços administrativos tais como (lista exemplificativa) : locação de espaço físico, reprografia, locação de veículo, avaliação de possíveis interferências na execução simultânea das atividades de terraplenagem e estaqueamento, execução de ensaios, apoio a sistemas de automação, aquisição de suprimentos (frascos, rolhas, selos de alumínio) , manutenção para as impressoras, aquisição de baterias, tradução de contrato, limpeza e conservação, confecção de carimbos, limpeza de caixa de água, pagamento das mensalidades dos carnês de IPTU, dentre outros. 
24.	Com isso, é possível afirmar que parte significativa do objeto do Contrato 70/2016 envolveu a realização de atividades administrativas de rotina, o que está terminantemente vedado pelo art. 1º, § 3º, inciso I, da Lei 8.958/1994, conforme visto.
25.	Ademais, verifico que a Fiotec atuou basicamente como intermediária da Fiocruz na contratação de serviços de interesse do projeto de Bio-Manguinhos junto a pessoas jurídicas. Do total de R$ 45.173.449,58, correspondente à soma das rubricas previstas no orçamento do Contrato 70/2016 (peça 39, p. 40) , R$ 29.344.179,58 estavam destinados à contratação de pessoas jurídicas, o que equivale a aproximadamente 65% dos dispêndios do ajuste. 
26.	A contratação de uma fundação de apoio para executar uma atividade de rotina administrativa, tal como a realização de procedimentos licitatórios de interesse da entidade apoiada, somente se justifica quando a natureza peculiar dos serviços e das aquisições exige a atuação especializada daquela e os objetos contratados estiverem intimamente relacionados ao seu propósito institucional: projetos de ensino, pesquisa, extensão, desenvolvimento institucional, científico e tecnológico e estímulo à inovação, inclusive na gestão administrativa e financeira necessária à execução desses projetos.
27.	Pelo caráter genérico da especificação dos serviços indicados no Contrato 70/2016 e pela descrição contida nos relatórios de faturamento, compreendo que a Fiotec e a Fiocruz não comprovaram a aderência do objeto do ajuste aos ditames da Lei 8.958/1994, não assistindo, portanto, razão, às defendentes.
28.	Como fator agravante, verifico que a forma de orçamentação adotada no aludido ajuste não fornece a transparência necessária para que se compreenda exatamente o tipo de apoio que a Fiotec prestará ao projeto de Bio-Manguinhos, os serviços que serão entregues e os custos apropriados para a sua execução. 
29.	Compulsando o orçamento do Contrato 70/2016 (peça 39, p. 40) , observo que não foram especificados os produtos que seriam entregues pela Fiotec, mas sim os tipos de gastos que seriam realizados, divididos nas seguintes rubricas: pessoa física, diárias, passagens, material de consumo, material permanente e pessoa jurídica.
30.	Supondo que a atividade prestada pela instituição pudesse, de fato, ser considerada de desenvolvimento institucional, o que se admite apenas para argumentar, o correto teria sido o contrato ter especificado os insumos necessários para a prestação dos serviços, tais como a quantidade, o tipo, o salário e o número de horas profissionais, material de consumo e demais despesas correntes ou, preferencialmente, o custo de cada produto (projeto, relatório de acompanhamento, laudo) , com o nível de detalhamento que permitisse aos órgãos de controle verificar a sua razoabilidade e economicidade. 
 (...) 
34.	Dessa forma, considerando que os argumentos expostos pelas interessadas não se mostraram suficientes para elidir a irregular contratação direta da Fiotec para a realização de atividades de rotina administrativa da Fiocruz, entendo adequado, diante da grave violação do art. 1º da Lei 8.958/1994 e do art. 24, inciso XII, da Lei 8.666/1993, do grave desvio relativamente aos princípios constitucionais a que está submetida a administração pública federal, da reincidência da Fiocruz no cometimento de irregularidades do tipo, conforme exposto no relatório de auditoria, e da viabilidade de se promover a contratação de atividades administrativas relativas ao Projeto de Bio-Manguinhos, mediante a escolha de empresa gerenciadora por licitação ou uso de pessoal próprio da Fiocruz, fixar o prazo de 30 (trinta) dias para que a Fiocruz anule o Contrato 70/2016, com fulcro no art. 71, inciso IX, da Constituição Federal e no art. 45, caput, da Lei 8.443/1992. (grifado) .
32.	Dessa forma, embora a contratação da Fiotec estipulasse como serviços contratados "prover apoio logístico, administrativo e gestão financeira ..." (Cláusula segunda do Contrato 70/2016, peça 39, p.249) , os elementos constantes dos autos mostram que: (i) não ocorria, de fato, qualquer atividade de apoio, pois a Fiocruz transferia recursos dos "projetos" para a Fiotec, não para que ela os apoiasse, mas para que os executasse, execução esta que basicamente significava subcontratações obteníveis no mercado, que não guardam nexo com a natureza institucional da fundação de apoio; e (ii) tal contratação não teve por objeto atividades de ensino, pesquisa e desenvolvimento institucional, mas serviços burocráticos e administrativos, em franca contrariedade ao art. 1º, §3º, inciso I, da Lei 8.958/1994, conforme fundamentado na decisão recorrida.
33.	Além disso, importante destacar que o alegado "apoio das atividades técnicas, administrativas e gerenciais do projeto de implementação do NCPFI", constante da justificativa do projeto básico (peça 39, p. 10) , já persiste por vários anos, pois quando se encerrou o Contrato 23/2011 (2ª fase do empreendimento) , o Contrato 70/2016, relativo à 3ª fase, foi firmado, não havendo interrupção do fornecimento desse serviço. Essa situação contraria o art. 1º da Lei 8.958/1994, que estabelece exigência de que ajustes com fundações de apoio sejam realizados por prazo determinado.
34.	Assim, para as irregularidades relacionadas à celebração do Contrato 70/2016 contendo as seguintes impropriedades: i - subcontratação irregular (simples intermediação de pessoa jurídica com remuneração) ; ii - ausência de correlação entre o objeto contratado com atividades de ensino, pesquisa e desenvolvimento institucional; iii - ausência de detalhamento dos serviços contratados; e iv - ausência de detalhamento da remuneração da fundação de apoio; quando os serviços deveriam ser prestados/contratados pela Fiocruz, com orçamento de custos unitários e detalhamento dos serviços, sem a indevida intermediação da Fiotec; as razões recursais trazidas aos autos pelos Srs. Artur Roberto Couto e Sérgio Dias de Oliveira são insuficientes para elidir as falhas ou afastar suas responsabilidades.
VIII
35.	Também não prosperam os argumentos apresentados pelos recorrentes Artur Roberto Couto e Sérgio Dias de Oliveira relacionados à aplicação dos art. 20, 22 e 28 do Decreto-Lei 4.657/1942 (com redação dada pela Lei 13.655/2018) , de modo a considerar os obstáculos e dificuldades reais do gestor, bem como se demonstrar dolo ou erro grosseiro de sua parte.
36.	A Lei 13.655/2018 introduziu vários dispositivos no Decreto-lei 4.657/1942 - Lei de Introdução às Normas do Direito Brasileiro (LINDB) , que diretamente alcançam a atividade jurisdicional desta Corte de Contas, em especial a atividade de aplicação de sanções administrativas e de correção de atos irregulares.
37.	Os referidos arts. 22 e 28 da LINDB estabelecem que:
"Art. 22. Na interpretação de normas sobre gestão pública, serão considerados os obstáculos e as dificuldades reais do gestor e as exigências das políticas públicas a seu cargo, sem prejuízo dos direitos dos administrados.
§ 1º Em decisão sobre regularidade de conduta ou validade de ato, contrato, ajuste, processo ou norma administrativa, serão consideradas as circunstâncias práticas que houverem imposto, limitado ou condicionado a ação do agente.
§ 2º Na aplicação de sanções, serão consideradas a natureza e a gravidade da infração cometida, os danos que dela provierem para a administração pública, as circunstâncias agravantes ou atenuantes e os antecedentes do agente.
§ 3º As sanções aplicadas ao agente serão levadas em conta na dosimetria das demais sanções de mesma natureza e relativas ao mesmo fato.
 (...) 
Art. 28. O agente público responderá pessoalmente por suas decisões ou opiniões técnicas em caso de dolo ou erro grosseiro."
38.	Assim, nesta Corte de Contas, para finalidade de aplicação de sanções administrativas, entre as quais as multas, há que se verificar a ocorrência de dolo ou erro grosseiro por parte do administrador público.
39.	O entendimento jurisprudencial do TCU vem se inclinando no sentido de considerar que, para o exercício do poder sancionatório desta Corte de Contas, considera-se erro grosseiro o que decorreu de grave inobservância do dever de cuidado, isto é, que foi praticado com culpa grave (Acórdão 2391/2018-TCU-Plenário, Relator Ministro Benjamin Zymler, 2.924/2018-TCU-Plenário, Relator Ministro José Mucio Monteiro, 11.762/2018-TCU-2ª Câmara, Relator Ministro Marcos Bemquerer, e 957/2019, 1.264/2019 e 1.689/2019, todos do Plenário desta Corte e de minha relatoria) .
40.	De fato, a multa aplicada aos recorrentes Artur Roberto Couto e Sérgio Dias de Oliveira decorreu precisamente da "gravidade da falha, do seu caráter reiterado no âmbito da Fiocruz e da culpabilidade dos responsáveis ouvidos em audiência, que participaram de modo relevante da consumação da contratação em análise" (item 69 do Voto que fundamenta o acórdão recorrido, peça 200, p. 14) .
41.	Assim sendo, compreendo que os elementos constantes dos autos permitem concluir que tais gestores agiram com culpa grave ao: (i) requisitar os serviços e elaborar o projeto básico que subsidiou a contratação direta da Fiotec (Contrato 70/2016 contendo várias impropriedades) (Sérgio Dias de Oliveira, requisitante dos serviços da Fiotec 3ª fase, peça 39, p. 3-4 e 5-15) ; e (ii) aprovar o plano de trabalho/projeto básico que subsidiou a contratação direta da Fiotec (Contrato 70/2016 contendo várias impropriedades) (Artur Roberto Couto, Diretor Instituto de Tecnologia em Imunobiológicos - Bio-Manguinhos, peça 39, p. 5-15) .
42.	Tratou-se, a meu ver, de erros grosseiros, que permitem que os referidos gestores respondam pessoalmente por seus atos, nos termos do art. 28 da Lei de Introdução às Normas do Direito Brasileiro.
43.	Por fim, no tocante ao art. 22 do Decreto-lei 4.657/1942, tendo em vista que os recorrentes sequer especificam quais os obstáculos e as dificuldades reais que enfrentaram e que teriam tornado inevitáveis as diversas irregularidades verificadas nos autos, não vislumbro elementos que pudessem ser considerados para alterar o juízo de valor a respeito dos fundamentos da aplicação da multa prevista no art. 58 da Lei 8.443/1992 nos presentes autos. 
IX
44.	Como se extrai da minuciosa análise realizada pela unidade técnica especializada, reproduzida no relatório precedente, e dos apontamentos acima, as razões recursais trazidas aos autos pelos recorrentes são desprovidas de convicção suficientes para alterar o acórdão recorrido, o que me conduz, acompanhando os encaminhamentos uniformes proferidos nos autos, a propor a negativa de provimento dos pedidos de reexames interpostos.
	Diante do acima exposto, voto no sentido de que este Colegiado aprove o acórdão que ora submeto à apreciação dos meus pares.
TCU, Sala das Sessões Ministro Luciano Brandão Alves de Souza, em 20 de novembro de 2019.
Ministro JOÃO AUGUSTO RIBEIRO NARDES 
Relator